ACORDAO-COMPLETO-2560944

ACÓRDÃO 397/2023 ATA 8/2023 - PLENÁRIO

VISTA, relatada e discutida a representação formulada pelo Ministério Público junto ao TCU a respeito de possíveis irregularidades na edição do "Aviso da Receita Federal de 22/6/2020" e dos Ajustes-Sinief 16, de 31/10/2018, e 01, de 3/4/2020,
ACORDAM os Ministros do Tribunal de Contas da União, reunidos em sessão do Plenário, ante as razões expostas pelo Relator e com fundamento nos arts. 169, inciso III, 234, 235, 237, inciso III e parágrafo único, e 250, inciso I, do Regimento Interno c/c o art. 103, § 1º, da Resolução-TCU 259/2014, em:
9.1. conhecer desta representação e, no mérito, considerá-la:
9.1.1. prejudicada, por perda de objeto, quanto à suposta indisponibilidade de consulta pública de notas fiscais emitidas contra a Administração no portal da NF-e;
9.1.2. improcedente relativamente à monetização do serviço de prestação de informações constantes do referido portal.
9.2. cientificar o representante, o Conselho Nacional de Política Fazendária, a Secretaria Especial da Receita Federal do Brasil, o Serviço Federal de Processamento de Dados e a Controladoria-Geral da União desta deliberação; 
9.3. arquivar os autos.

Representação sobre possíveis irregularidades na edição de atos normativos pelo Confaz e pela Receita Federal do Brasil. Análise de respostas a oitivas e diligências.

Secretaria Especial da Receita Federal do Brasil (RFB); Serviço Federal de Processamento de Dados (Serpro).

3. Representante: Ministério Público junto ao TCU (MPTCU).

13.1. Ministros presentes: Bruno Dantas (Presidente), Benjamin Zymler, Augusto Nardes, Aroldo Cedraz, Jorge Oliveira e Antonio Anastasia.
13.2. Ministros-Substitutos convocados: Augusto Sherman Cavalcanti (Relator), Marcos Bemquerer Costa e Weder de Oliveira.

AUGUSTO SHERMAN

Adoto, como parte deste relatório, a última instrução elaborada na então Secretaria de Controle Externo da Gestão Tributária e Supervisão de Contas (SecexTributária) , que obteve a concordância dos dirigentes daquela unidade técnica (peça 82-84) :
"INTRODUÇÃO
Trata-se de Representação formulada pelo Ministério Público junto ao TCU (MPTCU) , com pedido de concessão de medida cautelar, a respeito de possíveis irregularidades ocorridas no Conselho Nacional de Política Fazendária (Confaz) e na Secretaria Especial da Receita Federal do Brasil (RFB) , relacionadas à edição dos seguintes normativos:
a) Aviso da Receita Federal de 22/6/2020, segundo o qual '[a] partir de 07/07/2020, a consulta completa da NF-e neste portal nacional estará disponível somente para os participantes da operação comercial descritos no documento eletrônico', tornando indisponível a consulta pública ao portal da Nota Fiscal Eletrônica (NF-e) ;
b) Ajustes do Sistema Nacional Integrado de Informações Econômico-Fiscais (Sinief) editados no âmbito do Confaz:
b.1) Ajuste Sinief 16, de 31/10/2018 (cláusula primeira, inciso I) sobre a restrição à consulta à NF-e:
'§ 5º A disponibilização completa dos campos exibidos na consulta de que trata o caput desta cláusula será por meio de acesso restrito e vinculada à relação do consulente com a operação descrita na NF-e consultada, nos termos do MOC.
§ 6º A relação do consulente com a operação descrita na NF-e consultada a que se refere o § 5º desta cláusula deve ser identificada por meio de certificado digital ou de acesso identificado do consulente ao portal da administração tributária da unidade federada correspondente ou ao ambiente nacional disponibilizado pela RFB.'; 
b.2) Ajuste Sinief 01/2020, de 3/4/2020 (cláusula primeira, inciso II, cláusula segunda, cláusula terceira e cláusula quarta) autorizou a criação de regras para cobrança por serviços de prestação de informações extraídas de documentos como a Nota Fiscal Eletrônica (NF-e) , a Nota Fiscal de Consumidor Eletrônica (NFC-e) e o Conhecimento de Transporte Eletrônico (CT-e) .
Em relação à restrição à consulta de notas fiscais eletrônicas somente aos participantes da operação comercial, mediante certificado digital, fundada no Aviso da Receita Federal de 22/6/2020 - que se espelha no Ajuste Sinief 16/2018 (cláusula primeira, inciso I) -, o MPTCU alega que o monitoramento das contas públicas não seria mais possível.
Quanto à monetização do serviço, sustenta que o Ajuste Sinief 01/2020, ao autorizar a criação de regras para cobrança por serviços de prestação de informações extraídas de documentos como a NF-e, a NFC-e e o CT-e imporia dificuldades de acesso às informações relativas às aquisições de bens e produtos por entes que integram a Administração Pública e, por consequência, barreiras à atividade fiscalizadora exercida por entidades, violando, assim, a Lei de Acesso à Informação e os princípios da eficiência, da publicidade e da economicidade e, ainda, a legalidade tributária porquanto a instituição de taxas deve se dar por lei em sentido estrito (peça 1, p. 9) . 
Em razão disso, requer, em caráter cautelar, que seja suspensa a eficácia do Aviso da Receita Federal de 22/6/2020 e, no mérito, que seja declarada a nulidade deste ato, e, outrossim, requer o deferimento da tutela de urgência para suspender a cláusula primeira, inciso II, a cláusula segunda, a cláusula terceira e a cláusula quarta, todas do Ajuste Sinief 01/2020, e, no mérito, a declaração de nulidade dos mencionados dispositivos normativos.
HISTÓRICO 
Este processo foi inicialmente instruído pela Secretaria de Controle Externo da Gestão Tributária, da Previdência e da Assistência Social (SecexPrevi) . Na instrução de peça 5 daquela unidade técnica, entendeu-se, com relação à medida restritiva adotada pela RFB a partir 7/7/2020, presentes os pressupostos da plausibilidade jurídica do pedido e do perigo da demora, porém, diante da existência do periculum in mora reverso consistente na necessidade de contratação de serviços de tecnologia da informação para a reativação e reabertura do acesso ao portal da NF-e (peça 5, p. 9) , propôs-se a realização de oitiva prévia da Diretoria do Confaz e da RFB para analisar a legalidade dos atos adotados em 2018 (Ajustes Sinief 16 e 17) , que fundamentaram o Aviso de 22/6/2020, acerca da indisponibilidade de consulta de notas fiscais emitidas contra a administração pública no portal da NF-e.
Corroborando, o auditor da SecexPrevidência lembrou da recomendação expedida ao Ministério da Economia, por meio do Acórdão 1174/2019-TCU-Plenário, rel. Min. Raimundo Carreiro, subitem 9.3.6, proferido no âmbito de auditoria operacional, que avaliou a auditabilidade e a transparência da administração tributária:
'9.3.6. estabeleça, considerando as determinações constantes da Lei de Acesso à Informação e tendo em vista que não se encontram sob a guarida do sigilo fiscal, conforme disposto no Parecer PGFN/CAT 1.479/2015, a divulgação ativa das notas fiscais eletrônicas cujos destinatários sejam órgãos e entidades da Administração Pública;'
Ressaltou, outrossim, em decorrência do subitem 9.3.6. acima, que o Governo Federal editou o Decreto 10.209/2020, contendo, no art. 6º, orientação para ampla divulgação das notas fiscais eletrônicas emitidas contra a Administração Pública Federal:
'Art. 6º São públicas as notas fiscais eletrônicas relativas às aquisições de produtos e de serviços pela administração pública federal, dispensada a solicitação nos termos do disposto neste Decreto.
§ 1º A Controladoria-Geral da União acessará o Ambiente Nacional da Nota Fiscal Eletrônica, sob supervisão da Secretaria Especial da Receita Federal do Brasil do Ministério da Economia, por meio da celebração de instrumento jurídico com o prestador do serviço de tecnologia da informação à referida Secretaria. 
§ 2º Fica autorizada a disponibilização, no Portal da Transparência do Governo federal, das notas fiscais eletrônicas obtidas nos termos do disposto neste artigo.'
Diante disso, além das oitivas, também se entendeu pela realização das seguintes diligências para exame das irregularidades alegadas na petição inicial referentes à restrição à consulta de notas fiscais eletrônicas somente aos participantes da operação comercial: 
a) ao Serviço Federal de Processamento de dados (Serpro) , 'as condições do contrato de prestação de serviço do portal da NF-e existente anteriormente a 7/7/2020, inclusive quanto aos valores envolvidos, e a possibilidade de reativação da ferramenta disponível anteriormente sem modificação e com modificação, com disponibilidade de informações somente de entidades da administração pública'; 
b) ao Ministério da Economia (ME) , 'as ações de realizadas em virtude da recomendação constante do item 9.3.6 do Acórdão 1174/2019-TCU-Plenário'; e
c) à Controladoria-Geral da União (CGU) , 'situação e operacionalização de medidas para implementação do art. 6º do Decreto 10.209/2020 e existência de possíveis dificuldades enfrentadas após as restrições de acesso provocadas pelos Ajustes Sinief 16/2018 e 17/2018'.
Com relação à monetização do serviço de prestação de informações constantes do portal da NF-e - segunda irregularidade apontada pelo MPTCU na Representação -, ainda de acordo com a instrução de peça 5, entendeu-se presentes nos autos os requisitos do fumus boni iuris e do periculum in mora, diante de fundada dúvida quanto à constitucionalidade e legalidade do Ajuste Sinief 01/2020 que previu a possibilidade de cobrança desse serviço a ser definido por normativo a ser firmado entre a RFB e as Secretarias de Estado de Fazenda no âmbito do Confaz.
 Ato contínuo, seguindo o curso do processo neste TCU, veio o Despacho de 24/8/2020 (peça 8) , por meio do qual o Ministro Relator Bruno Dantas conheceu desta representação, pois que preenchidos os requisitos de admissibilidade previstos nos arts. 235 e 237, inciso VII, do Regimento Interno do TCU, e no art. 103, § 1º, da Resolução-TCU 259/2014, discordando parcialmente, porém, desta unidade técnica.
 A concordância do Ministro deu-se em relação à restrição à consulta de notas fiscais eletrônicas no portal da NF-e, porquanto existente o periculum in mora reverso, razão pela qual reputou necessário analisar, de forma mais acurada, a legalidade dos atos adotados em 2018 (Ajustes Sinief 16 e 17) e determinou a realização da oitiva prévia da diretoria do Confaz e da RFB para decidir sobre a adoção de medida cautelar no presente caso, bem como a diligência ao Serviço Federal de Processamento de dados (Serpro) , ao Ministério da Economia (ME) e à Controladoria-Geral da União (CGU) , de modo a possibilitar um exame mais acurado das irregularidades alegadas na peça inicial, já que, dessa forma, informações imprescindíveis à confirmação da existência do fumus boni iuris e também do periculum in mora (inclusive o reverso para a Administração) estarão disponíveis (peça 8, p. 3) .
 A discordância, por sua vez, deu-se a respeito da medida que autoriza a monetização do serviço de prestação de informações constantes do portal da NF-e, uma vez que o Ministro Relator entendeu não estar presente o perigo na demora, porque não há, nos autos, informações sobre os normativos que foram ou serão celebrados entre a RFB e as secretarias estaduais, com base na permissão estabelecida pelo questionado Ajuste Sinief 01/2020, tampouco há análise acerca das consequências de natureza financeira e operacional advindas desses atos e porque, também aqui, existente o periculum in mora reverso para a Administração, motivo pelo qual não pode ser adotada a medida cautelar proposta pelo MPTCU (peça 8, p. 4-5) .
 Foram promovidas, portanto, as duas oitivas [Ofício 44924/2020-TCU/Seproc (peça 9) , recebido em 25/8/2020 (peça 15) , e Ofício 44928/2020-TCU/Seproc (peça 13) , recebido em 26/8/2020 (peça 17) ] e as quatro diligências [Ofício 44925/2020-TCU/Seproc (peça 10) , recebido em 25/8/2020 (peça 14) , Ofício 44927/2020-TCU/Seproc (peça 12) , recebido em 25/8/2020 (peça 16) , e Ofício 0017/2020-TCU/SecexPrevidência (peça 42) , recebido em 18/12/2020 (peça 43) ], em razão das quais foram apresentadas, tempestivamente, as informações e/ou esclarecimentos (peças 19 a 23, 24, 25 a 30, 31, 32 a 40, 44 a 45 e 47) .
 Após essas providências, os autos foram encaminhados para a recém-criada Secretaria de Controle Externo da Gestão Tributária e Supervisão de Contas (SecexTributária) para prosseguir com a instrução.
 Demais disso, em face da necessidade superveniente de novos esclarecimentos para determinadas questões, fez-se, consoante explicado na instrução de peça 48, diligência ao Serviço Federal de Processamento de Dados (Serpro) e à Receita Federal do Brasil (RFB) , pelo que foram promovidas mais duas diligências [Ofício 24873/2021-TCU/Seproc (peça 50) , com ciência em 12/5/2021 (peça 52) , e Ofício 24875/2021-TCU/Seproc (peça 51) , com ciência em 12/5/2021 (peça 53) ], cujas manifestações, tempestivamente, foram apresentadas nas peças 54 a 59 destes autos.
 Na sequência, ultimadas as análises das referidas oitivas e das diligências, esta SecexTributária, em suma, assim concluiu seu arrazoado (peça 62, p. 28) :   
'181. Voltando à questão da indisponibilidade de consulta pública de notas fiscais emitidas contra a Administração Pública no portal da NF-e, demonstrou-se a irregularidade da restrição, dado que é direito dos órgãos e agentes públicos e da sociedade em geral acompanhar a boa e regular gestão dos recursos públicos, e, ao mesmo tempo, a viabilidade prática e sem oneração econômica da alteração da consulta à NF-e para a sistemática anterior, que permitia a consulta ao resumo e ao completo teor da nota emitida. Posto isso, pugnou-se pela procedência da representação no ponto, nada obstante a restrição outrora imposta encontre-se, hodiernamente, revogada pelo §º 7 inserto à Cláusula Décima Quinta do Ajuste Sinief 07/2005, conforme previsto no Ajuste Sinief 26/2020 [com a redação dada pelo Ajuste Sinief 02/2021] (conf. parágrafos 77 a 115) .
182.	Quanto à questão monetização do serviço de prestação de informações constantes do portal da NF-e, conquanto se a tenha por resolvida do ponto de vista teórico-jurídico, ainda se faz forçoso o cálculo e definição do montante até o qual ter-se-á caracterizada hipótese de ressarcimento e a partir do qual ter-se-á caracterizada verdadeira cobrança pelos serviços prestados, razão pela qual razão forçoso o encaminhamento dos autos para parecer da Sefti, na medida em que o Serpro é empresa da clientela da aludida secretaria especializada do tribunal e a referida matéria requerer sofisticado grau de especialização (conf. parágrafos 144 a 167) .
183.	 No que tange ao requerimento de medida cautelar que ainda se encontrava pendente de análise pelo Ministro-Relator, qual seja, a referente à indisponibilidade de consulta pública de notas fiscais emitidas contra a Administração Pública no portal da NF-e, além de não mais existente o perigo da demora, o estado do processo permitiu a formulação imediata da proposta de mérito, de sorte que restou configurada a irregularidade aventada, na medida em que violadora da Lei de Acesso à Informação e dos princípios da eficiência, da publicidade e da economicidade, acarretando, como consequência, a impossibilidade ou, quando nada, a extensa dificuldade do monitoramento das contas públicas pelos órgãos públicos de controle e repressão e pela sociedade. Nada obstante, cumpre informar que o portal da NF-e já retornou ao estado anterior, não havendo mais razão para a cautelar e, por conseguinte, não há necessidade de atuação deste TCU na irregularidade apontada, dada a perda de objeto momentânea (conf. parágrafos 171 a 178) .'
 Por conseguinte, em seu Despacho (peça 65, p. 2-3) , incorporando as análises empreendidas pela SecexTributária às suas razões de decidir, o Ministro Relator Bruno Dantas acolheu as propostas de indeferimento do pedido cautelar de suspensão da eficácia do Aviso da Receita Federal de 22/6/2020, bem como de encaminhamento dos autos à Sefti para emissão de parecer quanto à cobrança, pelo Serpro, para fornecimento de informações constantes dos cadastros públicos como o portal da NF-e, esclarecendo se a cobrança restringe-se ao ressarcimento do custo ou se configura pagamento de remuneração (com lucro) .
 Porém, quanto à proposta de considerar a representação procedente em relação à indisponibilidade de consulta pública de notas fiscais emitidas em face da Administração Pública no portal da NF-e, a análise de mérito dessa questão foi postergada para após a manifestação conclusiva da SecexTributária em relação à monetização do serviço de prestação de informações constantes do portal da NF-e pelo Serpro.
 Ante o exposto, assim restou vazada a decisão do Ministro (peça 67, 2-3) :
'13.1. indeferir o pedido de cautelar de suspensão da eficácia do Aviso da Receita Federal de 22/6/2020;
13.2. autorizar o encaminhamento dos autos à Sefti, a fim de que aquela unidade se manifeste quanto à cobrança, pelo Serpro, para fornecimento a terceiros de canais de acesso a informações constantes dos cadastros públicos que ele hospeda, esclarecendo se a cobrança se restringe ao ressarcimento do custo pela prestação de um serviço de interesse público ou se configura pagamento de remuneração, restituindo-se posteriormente os autos à SecexTributária para pronunciamento quanto ao mérito em relação à questão da monetização do serviço de prestação de informações constantes do portal da NF-e pelo Serpro;'
 Como corolário, os autos foram enviados à Sefti para a confecção do referido parecer.
 Em seu parecer (peça 79, p. 1-8) , a Sefti concluiu, especificamente quanto ao Contrato 4/2021, firmado entre o Serpro e a CGU, que não há indícios de cobrança de lucros decorrentes de suposta superestimação do quantitativo ou valor monetário, indicando que a monetização do serviço de prestação de informações constantes do portal da NF-e se caracterizou por ressarcimento.
 Ressaltou, no entanto, que, conforme destacado nos parágrafos 16-17, não foi possível a realização de análise similar em outros contratos, tendo em vista que o citado contrato era o único firmado após o Acórdão 598/2018-TCU-Plenário (relatoria do Ministro Vital do Rêgo) , e que, portanto, conteria o demonstrativo solicitado nessa deliberação e conforme modelo definido pelo Ministério da Economia.
 De todo modo, asseverou que é possível inferir que a monetização do serviço de prestação de informações constantes do portal da NF-e se caracterizará como simples ressarcimento, caso se mantenham, nas precificações das demais contratações, as mesmas circunstâncias que permearam a elaboração do demonstrativo de composição de preços do Contrato 4/2021 do Serpro com a CGU, como: estimativa de quantitativos amparado em parâmetros sólidos e factíveis, decorrentes de horas de dedicação necessárias para execução dos serviços pelos profissionais e de dados técnicos como volume de armazenamento, informações relacionadas ao uso de sistemas de mesmo porte e natureza, crescimento histórico, dentre outros; precificação baseada em sistema de custeio, possibilitando que seu valor total seja decomposto inteiramente em insumos produtivos baseados em metodologia de custos.
 E, por fim, salientou que a suficiência dos insumos mínimos indicados no modelo, bem como o método e critério de rateio adotado não foram objeto de estudo nesta análise, tendo em vista demandarem a realização de ação de controle específica, em razão da complexidade do sistema. Isso não impede, contudo, a realização de trabalho futuro e específico para a avaliação do sistema de custos do Serpro para aprofundamento dessas questões, caso necessário.
 Dessa feita, em atendimento ao disposto no parágrafo 13.2 do Despacho da peça 65, propôs o retorno dos autos a esta SecexTributária, informando que é possível inferir que a monetização do serviço de prestação de informações constantes do portal da NF-e se caracterizará como simples ressarcimento de custo pela prestação de serviço, caso se mantenham, nas precificações das demais contratações, as mesmas circunstâncias que permearam a elaboração do demonstrativo de composição de preços do Contrato 4/2021 do Serpro com a CGU.	
 É o relato do essencial.
EXAME TÉCNICO
 Embora o presente exame técnico foque na análise do parecer emitido pela Sefti sobre a monetização do serviço de prestação de informações constantes do portal da NF-e, porquanto a questão da indisponibilidade de consulta pública de notas fiscais emitidas contra a Administração Pública no portal da NF-e já se encontre resolvida pela instrução anterior, convém resgatar a suma da conclusão da análise então empreendida com vistas à facilitação.
Indisponibilidade de consulta pública de notas fiscais emitidas contra a Administração Pública no portal da NF-e 
 Conquanto tenha restado comprovado que existia a indisponibilidade de consulta pública de notas fiscais emitidas contra a Administração Pública no Portal da NF-e, o que reclamaria a procedência da presente representação no ponto, é de se se registrar, todavia, que o Portal NF-e já retornou ao estado anterior, razão pela qual não há mais necessidade de atuação deste TCU na irregularidade apontada, dada a perda de objeto. (vide instrução da peça 62, p. 27, parágrafo 174, c/c o Despacho do Ministro-Relator Bruno Dantas da peça 65, p. 2, parágrafo 5) .
Monetização do serviço de prestação de informações constantes do portal da NF-e 
 Como informado acima, a Sefti, para verificar se os valores que o Serpro está recebendo, nos contratos firmados com a Administração Pública, para prestação de serviços que envolvam o compartilhamento de dados custodiados relativos a NF-e, tratam-se de ressarcimento de custos ou cobrança envolvendo lucro, procedeu-se à análise do único contrato informado pelo Serpro que continha o detalhamento da composição dos preços, o Contrato 4/2021, por meio do qual a CGU contratou o Serpro para prestação de serviços de extração de dados constantes do portal da NF-e (peça 57, p. 1) . 
 De acordo com a Sefti (peça 79, p. 7, parágrafo 30) , diante dos dados descritos, constatou-se que não há indícios de superestimação do quantitativo, o que poderia ensejar o recebimento de valores acima do necessário para cobrir apenas os custos referentes à contratação, tendo em vista que os quantitativos estimados estão amparados em memória de cálculo baseada em parâmetros sólidos e factíveis, necessários para atendimento do contrato da CGU pelo Serpro, decorrentes de horas de dedicação necessárias para execução dos serviços pelos profissionais e de dados técnicos como volume de armazenamento, informações relacionadas ao uso de sistemas de mesmo porte e natureza, crescimento histórico, dentre outros. 
 Ainda de acordo com a Sefti (peça 79, p. 7, parágrafo 35) , o modelo de precificação adotado pelo Serpro está baseado em um sistema de custos, método contábil racional para distribuição dos gastos na formação dos preços, descrito nos parágrafos 30-34, o qual se fundamenta em recursos produtivos necessários para a prestação dos serviços, no caso do contrato com a CGU, consoante insumos constantes da Tabela 2. Diante disso, o entendimento é que a precificação do contrato estudado está adequada, não havendo indícios que indiquem presença de lucro nos preços constantes do Demonstrativo de composição de preço encaminhado pelo Serpro (peça 56) , tendo em vista que todo o valor do contrato (Tabela 1) foi decomposto em termos de insumos produtivos, sem a existência aparente de lucro, conforme se depreende da Tabela 3.
 Pelo que concluiu, como já anotado alhures (peça 79, p. 8, parágrafo 40) , que é possível inferir que a monetização do serviço de prestação de informações constantes do portal da NF-e se caracterizará como simples ressarcimento de custo pela prestação de serviço, caso se mantenham, nas precificações das demais contratações, as mesmas circunstâncias que permearam a elaboração do demonstrativo de composição de preços do Contrato 4/2021 do Serpro com a CGU.	
 Isso posto, tem-se por encerrada a discussão quanto à existência de cobrança restrita ao custo - e, portanto, de mero ressarcimento - ou se, ao contrário, existe verdadeira cobrança com lucro por parte do Serpro quando da cobrança pelo fornecimento de 'canais de acesso a informações para grandes volumes a serem consumidos por sistemas automatizados com arquitetura e tecnologia adequada sempre autorizada pelo órgão', razão pela qual, neste ponto, não procede a representação do Ministério Público de Contas do TCU.
CONCLUSÃO
 A presente representação trata de dois pontos: (i) restrição à consulta de notas fiscais eletrônicas no Portal da NF-e e (ii) monetização do serviço de prestação de informações constantes do Portal da NF-e. 
 A restrição à consulta de notas fiscais eletrônicas no Portal da NF-e somente aos participantes da operação comercial, mediante certificado digital, foi objeto de percuciente análise na instrução da peça 62 (conf. parágrafos 77 a 115 e 181) . 
 No que se refere à monetização do serviço de prestação de informações constantes do Portal da NF-e pelo Serpro, a análise jurídica consta da instrução da peça 62 (conf. parágrafos 144 a 167 e 182) , enquanto a presente instrução examina o parecer emitido pela Sefti (peça 79) , em face do Demonstrativo de Composição de Preço - Construção e Sustentação de Soluções Digitais (peça 56) , relativo ao Contrato 4/2021, firmado entre o Serpro e a CGU, para prestação de serviços de extração de dados constantes do portal da NF-e.
 A partir desta análise conclusiva, é possível dar seguimento ao julgamento de mérito, conforme registrado no parágrafo 12 do Despacho do Ministro Relator (peça 65, p. 2, par. 12) .
 Em relação à indisponibilidade de consulta pública de notas fiscais emitidas contra a Administração Pública no portal da NF-e, demonstrou-se a irregularidade da restrição, dado que é direito dos órgãos e agentes públicos e da sociedade em geral acompanhar a boa e regular gestão dos recursos públicos, e, ao mesmo tempo, a viabilidade prática e sem oneração econômica da alteração da consulta à NF-e para a sistemática anterior, que permitia a consulta ao resumo e ao completo teor da nota emitida (peça 62, p. 28, parágrafo 181) . Posto isso, pugnar-se-ia pela procedência da representação neste ponto, não fosse o fato de a restrição outrora imposta encontrar-se, hodiernamente, revogada pelo §º 7 inserto à Cláusula Décima Quinta do Ajuste Sinief 07/2005, conforme previsto no Ajuste Sinief 26/2020 [com a redação dada pelo Ajuste Sinief 02/2021] (conf. parágrafos 77 a 115 da instrução da peça 62) , ocasionando, por conseguinte, a perda de seu objeto.
 Quanto à questão da monetização do serviço de prestação de informações constantes do portal da NF-e, consoante pareceres da Procuradoria-Geral da Fazenda Nacional (PGFN) (peças 27 e 29) e despacho da RFB (peça 30) , é possível concluir pela legalidade e constitucionalidade da cobrança, no caso de disponibilização das informações hospedadas pelo Serpro a particulares com a cobrança de valor relativo aos custos do serviço prestado (mero ressarcimento pela prestação de um serviço de interesse público) (conf. parágrafos 144 a 167 da instrução da peça 62) . Segundo parecer emitido pela Sefti (peça 79) , é possível inferir que a monetização do serviço de prestação de informações constantes do portal da NF-e se caracterizará como simples ressarcimento de custo pela prestação de serviço, caso se mantenham, nas precificações das demais contratações, as mesmas circunstâncias que permearam a elaboração do demonstrativo de composição de preços do Contrato 4/2021 do Serpro com a CGU. Posto isso, neste ponto, pugna-se pela improcedência da presente representação.
PROPOSTA DE ENCAMINHAMENTO
 Ante todo o exposto, submetem-se os autos à consideração superior, propondo:
	a) conhecer da presente representação, satisfeitos os requisitos de admissibilidade previstos nos arts. 235 e 237, inciso III, do Regimento Interno deste Tribunal, e no art. 103, § 1º da Resolução-TCU 259/2014, para, no mérito, considerá-la:
      - prejudicada, na medida em que a indisponibilidade de consulta pública de notas fiscais emitidas contra a Administração Pública no portal da NF-e foi revogada;
     	- improcedente em relação à questão da monetização do serviço de prestação de informações constantes do portal da NF-e pelo Serpro.
	b) comunicar ao Conselho Nacional de Política Fazendária (Confaz) e à Secretaria Especial da Receita Federal do Brasil (RFB) , vinculadas ao Ministério da Economia, e ao representante a decisão que vier a ser adotada nestes autos;
	c) arquivar o presente processo, com fundamento no art. 169, inciso III, do Regimento Interno do Tribunal."
2.	Para melhor compreensão das questões tratadas, reproduzo, a seguir, as análises contidas nas instruções pretéritas, que igualmente contaram com a anuência do escalão dirigente:
2.1.	Instrução da então SecexTributária (peças 62-64) :
"EXAME TÉCNICO
 Com efeito, em resposta à primeira oitiva promovida por esta Secretaria, por meio do Ofício 44924/2020-TCU/Seproc (peça 9) , recebido em 25/8/2020 (peça 15) , o diretor do Confaz apresentou, tempestivamente, as informações e/ou esclarecimentos constantes das peças 19 a 23, referindo, em suma, as atribuições do Confaz (na forma do art. 147 do Decreto 9.745/2019) , as da Secretaria Executiva do Confaz (SE-Confaz) , na qual ocupa o cargo de Diretor (na forma do art. 4º da Portaria 133/2019) , e, por fim, as do Diretor da SE-Confaz (na forma do art. 8º da Portaria 133/2019) .
 Em resposta à segunda oitiva (Ofício 44928/2020-TCU/Seproc, peça 13) , o Coordenador-Geral de Auditoria Interna e Gestão de Riscos da RFB, por meio do Ofício 365/2020-RFB/Audit/Diaex (peça 25) , apresentou, tempestivamente, as informações e/ou esclarecimentos preparados pelas áreas técnicas das respectivas matérias, de sorte a fazer constar a seguinte documentação: Nota Ascif 05/2020, de 3/9/2020 (peça 26) ; Parecer SEI 205/2019-CCP-PGACA-PGFN-ME (peça 27) ; Nota Conjunta Cofis-Cotec 07, de 3/9/2020 (peça 28) ; Parecer SEI 23/2019-CGJAN-Gabin-ConjurPDG-PGFN-ME (peça 29) ; e Despacho 14/2020-Cotec-Sucor-RFB, de 27/8/2020 (peça 30) . 
 Quanto às diligências, em resposta ao Ofício 44925/2020-TCU/Seproc (peça 10) , o diretor-presidente do Serpro apresentou, tempestivamente, as informações e/ou esclarecimentos constantes da peça 24.
 Em resposta ao Ofício 44927/2020-TCU/Seproc (peça 12) , o Coordenador-Geral de Acompanhamento e Controle do ME apresentou, tempestivamente, as manifestações do ministério, constantes das peças 32 a 40, quais sejam: Parecer SEI 14107/2020/ME (SEI 10216514) - peça 33; Parecer SEI 14347/2020/ME (SEI 10303879) - peça 34; Publicação DOU do Despacho 61/2020 - Confaz (SEI nº 10313204) - peça 35; Despacho 14/2020/Cotec/Sucor/RFB (SEI 10331826) - peça 36; Nota Conjunta COFIS/COTEC 07/2020 (SEI 10331863) - peça 37; Parecer SEI 23/2019/CGJAN/GABIN/CONJURPDG/PGFN-ME (SEI 10331917) - peça 38; Parecer SEI 205/2019/CCP/PGACA/PGFN-ME (SEI 10331974) - peça 39; Nota Ascif 05/2020 (SEI 10332038) - peça 40. De se registrar que de novidade tem-se apenas o Parecer SEI 14107/2020/ME (SEI 10216514) , o Parecer SEI 14347/2020/ME (SEI 10303879) e a Publicação DOU do Despacho 61/2020 - Confaz (SEI nº 10313204) , porquanto a Nota Ascif 05/2020, o Parecer SEI 205/2019-CCP-PGACA-PGFN-ME, a Nota Conjunta Cofis-Cotec 07, o Parecer SEI 23/2019-CGJAN-Gabin-ConjurPDG-PGFN-ME e o Despacho 14/2020-Cotec-Sucor-RFB já haviam sido apresentados pela RFB por ocasião da resposta à segunda oitiva.
 A terceira diligência (Ofício 44926/2020-TCU/Seproc, peça 11) , foi respondida pelo Secretário-Executivo da CGU (peça 31) .
 Quanto ao Ofício 17/2020-TCU/SecexPrevidência (peça 42) , a resposta do Secretário-Executivo da CGU consta da peça 47.
 Já o Ofício 24873/2021-TCU/Seproc (peça 50) foi respondido pelo Diretor-Presidente do Serpro com os esclarecimentos constantes das peças 54-57.
 Por fim, em atenção ao Ofício 24875/2021-TCU/Seproc (peça 51) , o Coordenador-Geral de Auditoria Interna e Gestão de Riscos da RFB apresentou a Nota Cofis/Cogef/Dicap n. 71, de 25 de maio de 2021 (vide peças 58-59) .
 Rememore-se que o cerne dos presentes autos envolve duas questões: (i) a indisponibilidade de consulta pública de notas fiscais emitidas contra a Administração Pública no portal da NF-e e (ii) a monetização do serviço de prestação de informações constantes do portal da NF-e. 
 Antes, porém, entende-se conveniente fazer-se a análise destacada da questão relacionada à competência deste TCU, por ser prejudicial ao mérito, da questão da legitimidade do Confaz e, no ensejo, da questão referente à legalidade tributária.
I. Competência do TCU
I.1. Argumentos: 
 O Secretário-Executivo da CGU externou opinião de que a transparência ativa das notas fiscais eletrônicas da Administração Pública Federal no Portal da Transparência ultrapassa as competências do controle externo do Poder Legislativo, e, consequentemente, do Tribunal de Contas da União (peça 47, p. 1) . 
 Em arrimo de sua opinião, esclareceu, em primeiro lugar, que se trata de matéria regulada em decreto, instrumento mediante o qual o Presidente da República exerce sua competência privativa para organizar o funcionamento da administração federal (art. 84, VI, 'a' da CF) , razão pela qual, à semelhança com aspectos de puro mérito administrativo, a valoração da transparência ativa de notas fiscais, é privativa da Administração Pública e, logicamente, não se submete à sindicalidade de órgãos do Poder Legislativo, sob pena de ingerência indevida na atividade administrativa e de se comprometer a separação de poderes, erigida como cláusula pétrea no artigo 60, § 4º, da CF (peça 47, p. 1) .
 Em segundo lugar, observou que, mesmo para as questões de transparência previstas em lei, não há competência direta do Tribunal de Contas da União para a fiscalização da aplicação de tais normas, mesmo se o ato objeto da norma de transparência também for de natureza contábil, financeira, orçamentária, operacional ou patrimonial, pois que o art. 19 da Lei de Acesso à Informação, tal como aprovado pelo Congresso Nacional, previa que a Administração informaria aos respectivos Tribunais de Contas os pedidos de informação indeferidos quando se tratasse de 'matéria sujeita à fiscalização contábil, financeira, orçamentária e patrimonial das referidas Cortes', porém este dispositivo foi expressamente vetado por ferir o princípio da separação dos Poderes, como consta da Mensagem 523, de 18/11/2011, da Presidente da República, veto este mantido pelo Congresso Nacional (peça 47, p. 1-2) . 
I.2. Análise:
 Inicialmente, a competência do TCU também é erigida da CF/1988 (arts. 70 e 71) sendo de se registrar que, sobretudo - mas não somente - no que diz respeito à fiscalização contábil, tal fiscalização é feita, essencialmente, com fulcro em notas fiscais, pelo que resta meridianamente demonstrada a competência deste TCU para atuar no feito e, ipso facto, a irregularidade da restrição de acesso às NF-e.
 Adite-se, além do mais, que as razões declinadas para o veto do referido art. 19 da LAI, vão em sentido diametralmente oposto à interpretação que lhes deu o Secretário-Executivo da CGU. Por outras palavras, as razões do veto reforçam a competência dos Tribunais de Contas. Veja-se:
Caput e § 1º do art. 19
'Art. 19. Negado o acesso à informação e improvido o recurso a que se refere o art. 15, os órgãos e entidades públicas deverão informar aos Tribunais de Contas a cuja fiscalização estiverem submetidos os pedidos de informação indeferidos, acompanhados das razões da denegação, quando se tratar de matéria sujeita à fiscalização contábil, financeira, orçamentária e patrimonial das referidas Cortes.
§ 1º Quando se tratar de informações essenciais à tutela de direitos fundamentais, os órgãos ou entidades públicas deverão encaminhar ao Ministério Público os pedidos de informação indeferidos acompanhados das razões da denegação.
............................................................................................'
Razões dos vetos
'O caput do art. 21 do projeto proíbe a negativa de acesso a informações necessárias à tutela judicial ou administrativa de direitos fundamentais. Assim, o veto ao § 1º do art. 19 se faz necessário para evitar a contradição entre os dispositivos, uma vez que este último prevê a possibilidade de negativa de acesso a informações essenciais à tutela de direitos fundamentais.
Além disso, tanto este § 1º quanto o caput do art. 19 ferem o princípio da separação dos Poderes, uma vez que o deferimento ou indeferimento de pedidos de acesso citados nos dispositivos compõem processos administrativos internos ao Poder Executivo e dos quais caberá recurso à Controladoria-Geral da União.
Destaque-se, por fim, que o veto não interfere no controle externo exercido pelos Tribunais de Contas e pelo Ministério Público, que estão assegurados pela Constituição e pelas respectivas Leis orgânicas, conforme as competências de cada órgão.'
 Como bem explicado nas razões do veto acima, a análise do deferimento ou indeferimento de um recurso feito em face da negativa de acesso pelo Poder Executivo compete, por via recursal, à CGU, na medida em que compõe um processo administrativo interno (interna corporis) ao referido Poder, de modo que, realmente, feriria a Separação dos Poderes (e o famigerado Princípio da Independência das Instâncias) se, em face da decisão de negativa de acesso à informação por parte do Poder Executivo, o processo fosse enviado ao Tribunal de Contas ou o Ministério Público para que, em grau de recurso, reapreciasse e reformasse a decisão dada por aquele Poder.
 Demais disso, para deixar estreme de dúvidas, é peremptório o parágrafo final das razões do veto ao asserir que 'o veto não interfere no controle externo exercido pelos Tribunais de Contas e pelo Ministério Público, que estão assegurados pela Constituição e pelas respectivas Leis orgânicas, conforme as competências de cada órgão'.
 Também por isso é preciso ter em mente que a forma jurídica do ato do Executivo (decreto, medida provisória, lei...) não tem o condão de causar interferência na competência deste TCU, a qual, frise-se novamente, é atribuída diretamente pela Constituição Federal e liga-se à boa e regular gestão do erário federal. Resta patente que, in casu, não é o invólucro do ato jurídico, mas sim seu conteúdo, que atrai ou não a competência deste TCU.
 Por derradeiro, o mérito administrativo invocado pelo Secretário-Executivo também não se reveste de intangibilidade, isto é, ainda que fosse o caso de ato praticado sob o manto do mérito administrativo, este deveria observar seus elementos vinculados (competência, finalidade e forma) e, quanto aos elementos discricionários (motivo e objeto) , deveria observar a proporcionalidade e razoabilidade. É dizer, o juízo de conveniência e oportunidade (mérito administrativo) a ser adotado para definir o conteúdo da manifestação do administrador, deve estar em estrita sintonia com a adoção de soluções que, sob o ponto de vista técnico, econômico, social e jurídico, sejam consideradas mais adequadas para a realização do interesse público. 
 Dessarte, infere-se superada a presente questão e, por isso mesmo, demonstrada a competência deste TCU sobre a matéria, haja vista que não se é dado ao gestor restringir o acesso as NF-e relativas às atividades da Administração Pública Federal, porquanto o poder discricionário deve jungir-se à finalidade pública prevista em lei (entendida aqui em sentido amplo, de modo a englobar sobretudo os princípios constitucionais implícitos e explícitos) e não pode ser confundido com arbitrariedade, haja vista que deve ter o interesse público como balizador de suas decisões.
II. Ilegitimidade do Confaz
II.1. Argumentos: 
 O diretor do Confaz apresentou, em suma, as atribuições do Confaz (na forma do art. 147 do Decreto 9.745/2019) , as da Secretaria Executiva do Confaz (SE-Confaz) , na qual ocupa o cargo de Diretor (na forma do art. 4º da Portaria 133/2019) , e, por fim, as do Diretor da SE-Confaz (na forma do art. 8º da Portaria 133/2019) .
 Por fim, considerou-se incompetente para emitir qualquer juízo de valor sobre a matéria, na medida em que a SE-Confaz é uma mera 'guardiã' dos documentos, que geraram os debates e deliberações que tramitaram no Confaz, inclusive das gravações das reuniões da Comissão Técnica Permanente (Cotepe) /ICMS e Confaz, cabendo-lhe, tão somente, afirmar que as matérias seguiram todo rito legislativo para sua aprovação, obedecendo ao que dispõe a Lei Complementar 24/1975, o Regimento do Confaz, aprovado pelo Convênio ICMS 133/1997, e o Regimento da Cotepe/ICMS, divulgado pela Resolução 03/1997, que regem os procedimentos para aprovação de matérias tributárias (vide peça 19, p. 1-6) .
 Nesse diapasão, enfatiza que a SE-Confaz, por meio do seu Diretor, apenas gerencia a parte operacional dos estudos e debates das propostas de normas até sua aprovação, publicação no Diário Oficial da União (DOU) , sistematização e disponibilidade no site do Confaz. Não atua como órgão 'consultivo' ou orientador, porque nem sequer tem oportunidade de discutir o 'mérito' das normas que o Confaz aprova.
39.	 De acordo com o § 1º do art. 7º do Regimento do Conselho, participam das reuniões do Confaz representantes de cada Estado e do Distrito Federal (Secretários de Fazenda, Economia, Finanças, Receita ou Tributação das Unidades Federadas) , o representante do Governo Federal (Ministro de Estado da Fazenda ou alguém por ele indicado, na forma do art. 2º do Regimento do Confaz) , representantes da Procuradoria-Geral da Fazenda Nacional (PGFN) , da Secretaria da Receita Federal (RFB) , da Secretaria do Tesouro Nacional (STN) e do Colégio Nacional de Procuradores-Gerais dos Estados e do Distrito Federal (Conpeg) , de modo que tão somente estes se manifestam quanto à matéria que é posta em debate para ser objeto de aprovação (...) .
II.2. Análise:
 De fato, consoante, o art. 147 do Decreto 9.745/2019, o art. 4º da Portaria 133//2019, e, por fim, o art. 8º da Portaria 133//2019, extrai-se a incompetência do Confaz para emitir qualquer juízo de valor sobre a matéria, na medida em que a SE-Confaz é uma mera 'guardiã' dos documentos e, portanto, não se manifesta sobre a matéria posta em debate e objeto de aprovação, razão pela qual restou infrutífera a oitiva que lhe foi endereçada.
 Ademais, tendo em vista que, a rigor, o Confaz é o colegiado formado pelos Secretários de Fazenda, Finanças, Economia, Receita ou Tributação dos Estados e do Distrito Federal, cujas reuniões são presididas pelo Ministro da Economia, competindo-lhe, precipuamente, celebrar convênios para efeito de concessão ou revogação de isenções, incentivos e benefícios fiscais e financeiros do Imposto sobre Operações relativas à Circulação de Mercadorias e sobre Prestações de Serviços de Transporte Interestadual e Intermunicipal e de Comunicação (ICMS) , não é ele [o Confaz], à exceção dos órgãos federais dele participantes, uma unidade jurisdicionada (UJ) deste TCU, razão pela qual, mais uma vez, procede a alegação de incompetência ora arguida.
III. Legalidade tributária
III.1. Argumentos:
 A questão da legalidade tributária, trazida pela Representação do MPTCU (vide parágrafo 3 retro) , seria mais um fundamento para corroborar com a irregularidade da monetização do serviço de prestação de informações constantes do portal da NF-e (peça 1, p. 9) .
 No dizer do MPTCU, tem-se que '[c]umpre verificar ainda a viabilidade jurídica de promover a instituição de taxa em contrapartida à prestação dos referidos serviços pelas autoridades fazendárias estaduais por meio de atos regulamentares e não por lei. Em regra, a instituição de taxas se dá por meio de lei em sentido estrito.' (peça 1, p. 9) .
III.2. Análise:
 De fato, a taxa, espécie tributária que é, deve ser instituída por lei em sentido estrito, ocorre que a monetização do serviço de prestação de informações constantes do portal da NF-e não se caracteriza como uma taxa, mas, sim, como uma tarifa (também chamada de preço público) .
 A tarifa (ou preço público) não é um tributo e, via de regra, formalizada por meio de contrato, em nome da autonomia da vontade e, por isso mesmo, não tem por característica ser de cobrança cogente/compulsória, isto é, de pagamento obrigatório, visto que só se paga se vier a contratar o serviço, que, no caso, seria o de recebimento de informações do portal da NF-e. Fica facultado à parte contratar ou não o referido serviço, de modo que o respectivo pagamento só se é devido, como contraprestação, caso opte pela contratação.
 A taxa, diferentemente, submete-se ao regime jurídico legal do direito tributário, onde não há a autonomia da vontade e, portanto, de cobrança compulsória, e tem por fato gerador, consoante o art. 77 do CTN, o exercício regular do poder de polícia, ou a utilização, efetiva ou potencial, de serviço público específico e divisível, prestado ao contribuinte ou posto à sua disposição. 
 Vê-se, pois, que existe a taxa de polícia e a taxa de serviço público e que, em relação a esta última, a taxa é devida mesmo que o serviço não seja usado pelo contribuinte, mas meramente colocado à sua disposição, o que, uma vez mais, difere do caso do serviço de prestação de informações constantes do portal da NF-e prestado pelo Serpro, cujo pagamento só se dará com a sua efetiva contratação.
 No ensejo, vide Súmula 545 do Supremo Tribunal Federal (STF) , que diz: '[p]reços de serviços públicos e taxas não se confundem, porque estas, diferentemente daqueles, são compulsórias e têm sua cobrança condicionada à prévia autorização orçamentária, em relação à lei que as instituiu'.
 Outrossim, frise-se novamente que, como decorrência do regime jurídico legal da taxa, em oposição ao regime jurídico contratual da tarifa/preço público, a sujeição ao princípio da legalidade aplica-se tão somente à taxa, sendo bastante instrutivo para o perfeito entendimento da matéria o julgamento da ADI 800 pelo STF. Veja-se:
'6. Segundo a jurisprudência firmada nessa Corte, o elemento nuclear para identificar e distinguir taxa e preço público é o da compulsoriedade, presente na primeira e ausente na segunda espécie, como faz certo, aliás, a Súmula 545: 'Preços de serviços públicos e taxas não se confundem, porque estas, diferentemente daqueles, são compulsórias e têm sua cobrança condicionada à prévia autorização orçamentária, em relação à lei que as instituiu'. Esse foi o critério para determinar, por exemplo, que o fornecimento de água é serviço remunerado por preço público (...) . Em suma, no atual estágio normativo constitucional, o pedágio cobrado pela efetiva utilização de rodovias não tem natureza tributária, mas sim de preço público, não estando, consequentemente, sujeita ao princípio da legalidade estrita. 8. Ante o exposto, julgo improcedente o pedido formulado nesta ação direta de inconstitucionalidade. [ADI 800, rel. min. Teori Zavascki, P, j. 11-6-2014, DJE 125 de 1º-7-2014.]'
IV. Indisponibilidade de consulta pública de notas fiscais emitidas contra a Administração Pública no portal da NF-e 
IV.1. Argumentos (Restrição de acesso às NF-e) :
 De acordo com a Nota Ascif 05/2020, de 3/9/2020 (peça 26, p. 1-10) , a Assessoria de Cooperação e Integração Fiscal da RFB (Ascif/Gab/RFB) entende legais os Ajustes Sinief 16/2018 e 17/2018 no que diz respeito à sua forma (elaborada de acordo com o processo legislativo do Confaz) e conteúdo (atende ao disposto no art. 198 do CTN face às fragilidades que começaram a ser apuradas nas consultas ao Portal da NF-e) - vide peça 26, p. 1.
 Na referida Nota, em resposta ao parágrafo 39 da instrução da peça 5, rememora-se que o Estado é responsável por cerca de um terço das aquisições no País, de modo que o sigilo fiscal previsto no mencionado art. 198 do CTN preserva garantias de todos os contribuintes, em que pese a busca por atender à transparência necessária ao terço de compras públicas, sem, no entanto, vilipendiar o sigilo dos dois terços de transações entre particulares (peça 26, p. 2) .
 Questiona-se, ainda, como o Instituto Brasileiro de Planejamento e Tributação (IBPT) pretende zelar pela transparência das contas públicas, pois, para consultar as NF-e e demais documentos eletrônicos (DF-e) , é necessário possuir as respectivas chaves de acesso, uma a uma, de todos os DF-e consultados, de modo que, para possuir 'o maior banco de dados privado com informações tributárias e empresariais', seria necessário consultar milhões de NF-e e, ao que tudo indica, o IBPT não as vem consultando manualmente, porque, até onde se sabe, não possui um exército de digitadores.
 No ensejo, a RFB também se questiona como o IBPT vem obtendo milhões de chaves de acesso e como vem operacionalizando a consulta destas milhões de chaves de acesso de NF-e, sob pena de se concluir que o IBPT teria publicado fato inverídico em seu sítio da internet sobre possuir 'o maior banco de dados privado com informações tributárias e empresariais' (peça 26, p. 5-6) . Desta feita, aduz a RFB que o Instituto Brasileiro de Planejamento e Tributação (IBPT) não está reclamando o 'não poder acessar' e sim 'o não querer ressarcir o erário' pelos altos custos decorrentes de consultas massivas às bases de dados das administrações tributárias estaduais (peça 26, p. 6) . 
 Outrossim, foi ressaltado ainda que os Ajustes Sinief 16 e 17/2018 protegem o sigilo fiscal (e comercial) de 100% das transações comerciais celebradas com emissão de NF-e e CT-e (CTN, art. 198) e que o Ajuste Sinief 01/2020 e a Portaria RFB 2.189/2017 (e seguintes) permitem que os emitentes de NF-e (fornecedores) tenham acesso ao mercado de crédito mediante a autorização destes para que terceiros (instituições financeiras e de crédito) consultem as suas NF-e emitidas e concedam crédito às empresas (antecipação de recebíveis) por meio de ressarcimento ao Serpro pelos custos de acessos, já que estas consultas são feitas aos milhares e milhares e sem 'derrubar' o desempenho do ambiente nacional da NF-e, dado que as consultas são feitas fora deste ambiente e por meio de acesso webservice (peça 26, p. 7) .
 Em arremate, na Nota Ascif 05/2020 a RFB refere que a proposta de Ajuste Sinief 60/2020 permitirá a continuidade do acesso público às compras públicas, pois que será desenvolvida uma solução para tanto, razão pela qual eventual suspensão dos Ajustes Sinief já vigentes não terá efeitos imediatos quanto à sua aplicabilidade, na medida em que soluções tecnológicas precisam ser especificadas, contratadas, desenvolvidas e implantadas, e tudo isso custa tempo e dinheiro aos cofres públicos, e que, ademais, continuam disponíveis aos órgãos de controle celebrar convênio com a RFB para que possam acessar as informações das NF-e das compras públicas mediante informação das chaves de acesso.
 Além disso, ainda com esteio na multicitada Nota Ascif, considerando que as compras públicas representam no máximo 1/3 das NF-e emitidas, a análise combinada dos Ajustes Sinief permite concluir que (vide peça 26, p. 8) : 
 os Ajustes Sinief 16 e 17/2018 protegem o sigilo de 2/3 das NF-e (compras privadas) ;
 o Ajuste Sinief da PAJ 60/2020 (a ser publicada no DOU nos próximos dias) permite a publicidade e transparência de 1/3 das NF-e (compras públicas) ; e 
 o Ajuste Sinief 01/2020 permite que potencialmente 3/3 (isto é, 100%) das NF-e emitidas possam ter seus recebimentos antecipados mediante acesso ao crédito (antecipação de recebíveis) .
 Por sua vez, relativamente às informações acerca das condições do contrato de prestação de serviço do Portal da NF-e existente anteriormente a 7/7/2020, inclusive quanto aos valores envolvidos, disse o Diretor-Presidente do Serpro que o Portal da Nota Fiscal Eletrônica (NF-e) permitia a consulta ao resumo e ao completo teor da nota emitida e que as demandas abertas pela RFB alteraram a sistemática de consulta da NF-e e do Conhecimento de Transporte Eletrônico (CT-e) e representaram um investimento de R$ 60.960,44 (p. 24, p. 1) . 
 Em relação às informações acerca da possibilidade de reativação da ferramenta disponível anteriormente sem modificação e com modificação para acesso somente de informações de entidades da Administração Pública, o Diretor-Presidente do Serpro afirmou ser possível devolver a consulta pública à sua versão anterior e, também, a sua modificação para acesso às informações de entidades da Administração Pública, porém essa alteração está condicionada à abertura de demanda pelo contratante, a RFB (peça 24, p. 1) .
 No Parecer SEI 14107/2020/ME (SEI 10216514) , a Coordenação-Geral de Assuntos Tributários da Procuradoria-Geral da Fazenda Nacional (PGFN) (peça 33) , destaca que a restrição para acesso ao sistema da NF-e - que é compartilhado pelos Estados, Distrito Federal e Receita Federal - está de acordo com a proteção do sigilo fiscal que deve resguardar os negócios registrados naquela base e não deve ser confundida com a necessária publicidade das notas fiscais eletrônicas da Administração Pública, as quais não são protegidas por sigilo fiscal por prevalecer o princípio da publicidade no processo de aquisição pública. Para estas, conforme apontado no item 9 do Despacho do ministro Bruno Dantas, deve ser desenvolvida ferramenta específica, de modo a resguardar o sigilo das demais informações constantes da base e que são protegidas por sigilo fiscal (peça 33, p. 2-3) .
 De se mencionar, também, a publicação, no Diário Oficial da União (DOU) , do Despacho Confaz 61/2020, de 2/9/2020, dos Ajustes Sinief e dos Convênios ICMS aprovados na 328ª Reunião Extraordinária do Confaz, realizada no dia 2/9/2020 (vide peça 35) . 
 Da referida publicação, importa aos autos o Ajuste Sinief 26/2020, de 2/9/2020 - que alterou os Ajustes Sinief 07/05, 09/07 e 19/16 que instituem, respectivamente, a Nota Fiscal Eletrônica-NF-e; o Conhecimento de Transporte Eletrônico - CT-e; e a Nota Fiscal de Consumidor Eletrônica - NFC-e -, in verbis:
Cláusula primeira. Fica acrescido o § 7º à cláusula décima quinta do Ajuste SINIEF 07/05, de 30 de setembro de 2005, com a seguinte redação:
'§ 7º As restrições previstas nos §§ 5º e 6º desta cláusula não se aplicam às Nfe relativas às compras ou operações que tenham como emitente ou destinatário a União, Estados, Distrito Federal e Municípios, bem como suas fundações e autarquias, quando as consultas forem realizadas no Portal Nacional da NF-e.'
Cláusula segunda. Fica acrescido o § 6º à cláusula decima oitava do Ajuste SINIEF 09/07, de 25 de outubro de 2007, com a seguinte redação:
'§ 6º As restrições previstas nos §§ 4º e 5º desta cláusula não se aplicam aos CT-e relativos às prestações que tenham como emitente ou destinatário a União, Estados, Distrito Federal e Municípios, bem como suas fundações e autarquias, quando as consultas forem realizadas no Portal Nacional do CT-e.'
Cláusula terceira. Fica acrescido o § 5º à cláusula decima sétima do Ajuste SINIEF 19/16, de 9 de dezembro de 2016, com a seguinte redação:
'§ 5º As restrições previstas nos §§ 3º e 4º desta cláusula não se aplicam às NFC-e relativas às compras ou operações que tenham como emitente ou destinatário a União, Estados, Distrito Federal e Municípios, bem como suas fundações e autarquias, quando as consultas forem realizadas nos Portais Estaduais da NFC-e.'
Cláusula quarta. Este ajuste entra em vigor na data da sua publicação no Diário Oficial da União, produzindo efeitos a partir de 1º de dezembro de 2020.
 Nesse propósito, quanto à indagação sobre se a RFB já teria solicitado ao Serpro o retorno do portal NF-e ao estado anterior em que havia divulgação de todas NF-e da Administração Pública Federal, exceto as protegidas por sigilo de estado, conforme determina o Ajuste Sinef 26/2020, atualmente com a redação dada pelo Ajuste Sinief 02/2021, e, em caso de já ter havido esse retorno ao estado anterior, sobre o porquê ainda só é possível consultar as NF-e uma a uma e mediante a informação da chave de acesso, explicou o Serpro que a consulta existente no portal da Nota Fiscal Eletrônica (NF-e) era realizada com a chave de acesso da NF-e e com a informação do 'capcha' de segurança, cujo resultado era a exibição dos dados completos de uma NF-e, portanto, não era possível a consulta de várias notas fiscais com um acionamento dessa função (vide peça 55, p. 2) .
 Ainda consoante a explicação do Serpro, a partir da publicação do Ajuste Sinief 16/2018 foi introduzida a necessidade de identificação do consulente por meio de certificado digital, para que aquele usuário pudesse ter acesso a todos os dados de uma NF-e onde estivesse caracterizado como emissor, destinatário, transportador ou terceiros identificados na NF-e (por meio da 'tag' 'autXML') . Com a volta à sistemática anterior, em atendimento à demanda aberta pela RFB ao Serpro implantada em dezembro de 2020, todo o conteúdo da nota fiscal eletrônica é disponibilizado, desde que o CNPJ do emissor ou do destinatário da referida nota seja um órgão da APF (Ajuste Sinief 26/2020) - vide peça 55, p. 2.
 Portanto, as condições em que não é necessária a identificação/autenticação do usuário para se obter dados completos da NF-e são (peça 55, p. 2) :
 O emissor ou destinatário da NF-e correspondente à chave de acesso informada deve ser um órgão da Administração Pública Federal; ou
 O destinatário da NF-e correspondente à chave de acesso informada deve ser uma pessoa física sem inscrição estadual (não é contribuinte de ICMS) ; ou
 O destinatário da NF-e correspondente à chave de acesso informada deve ser uma pessoa jurídica sem inscrição estadual (não é contribuinte do ICMS) .
 Nos demais casos, arremata o Serpro, 'a consulta deve obrigar a identificação do usuário por meio do certificado digital para obtenção dos dados completos da NF-e, conforme prescreve o Ajuste Sinief 07/2005' (vide peça 55, p. 3) .
 Enfim, por meio da Nota Cofis/Cogef/Dicap n. 71, de 25 de maio de 2021 (vide peças 58-59) , pontuou a RFB, acerca do eventual efeito da restrição do Ajuste Sinief 16/2018 em face da nova Lei de Licitações (14.133/2021) que prevê a disponibilização da NF-e no Portal Nacional de Compras Públicas (PNCP) , que (peça 59, p. 1) :
- O inciso I da cláusula primeira do Ajuste SINIEF 16/18 trata exclusivamente de restrição à consulta completa no Portal Nacional da NF-e (www.nfe.fazenda.gov.br) e nos Portais Estaduais, o qual determina que somente as partes envolvidas na operação comercial, com uso de certificado digital, são autorizadas a efetuar a consulta completa nos referidos Portais, enquanto a consulta resumida permanece acessível ao público em geral.
- Ressalte-se que tanto a consulta resumida quanto a consulta completa nos Portais Estaduais e Nacional necessitam que seja informada a chave da nota fiscal eletrônica (NF-e) mesmo antes da implementação da restrição prevista no mencionado Ajuste SINIEF.
- Assim, a restrição do Ajuste SINIEF 16/18 não afeta eventual disponibilização da NF-e no Portal Nacional de Compras Públicas (PNCP) .
IV.2. Argumentos (Publicação de notas fiscais eletrônicas no Portal da Transparência - art. 6º do Decreto 10.209/2020) :
 Por meio da Nota Conjunta Cofis-Cotec 07/2020, de 3/9/2020 (peça 28, p. 1-2) , tem-se o 'esclarecimento dos procedimentos' e da 'solução tecnológica' a serem adotados na entrega de Nota Fiscal Eletrônica (NF-e) para a Controladoria Geral da União (CGU) .
 No que se refere aos procedimentos, a RFB aduz que foi estabelecido entre as partes que caberá à CGU entregar à RFB e manter atualizada a lista de CNPJ de órgãos da Administração Pública Federal (APF) de interesse e que sejam destinatários das NF-e (peça 28, p. 1) .
 Para solução tecnológica, por seu turno, o Serpro adotará rotina similar à executada no compartilhamento para as Secretarias de Fazendas Estaduais (Sefaz) para seleção das NF-e dos CNPJ informados e, à medida que as NF-e originárias das Sefaz ingressarem no Ambiente Nacional da RFB, hospedado no Serpro, serão identificadas aquelas cujos destinatários sejam um dos CNPJ informados pela CGU. Essas NF-e, então, serão separadas em uma sequência numérica denominada NSU (Número Sequencial Único) e, por meio de um webservice específico, a CGU fará a busca, de sorte que cada nova busca retorna os arquivos XML da NF-e a partir do último NSU capturado anteriormente (peça 28, p. 1) .
 Acresce-se, ainda, que a especificação técnica sobre a construção do webservice, que inclui o 'Manual de Compartilhamento' e 'Pacote de Liberação - Schema', foi encaminhada à equipe da CGU em 30/4/2020 e, no que se refere às NF-e autorizadas entre 23/1/2020, data da publicação do Decreto 10.209/2020, e o dia anterior a implantação da rotina definida no parágrafo anterior (isto é, rotina similar à executada no compartilhamento para as Sefaz à seleção das NF-e dos CNPJ informados) , será realizada apuração especial nos mesmos parâmetros definidos para a rotina automática (identificadas as NF-e cujos destinatários sejam um dos CNPJ informados pela lista da CGU) e, para essas, será montado um arquivo com todas as NF-e, para ser entregue à CGU por meio seguro, nos termos da Portaria RFB 21/2020, de 9/4/2020 (peça 28, p. 1-2) .
 Por sua vez, por meio do Parecer SEI 14347/2020/ME (peça 34) , a Coordenação-Geral de Atos Normativos e Matérias Residuais da PGFN observa que o art. 6º do Decreto 10.209/2020 dá ênfase à ampla publicidade das despesas governamentais, na chamada transparência ativa dos gastos efetuados por órgãos e por entidades da administração pública federal, e registra que a preocupação da RFB seria com a eventual existência, nessas notas fiscais eletrônicas, de outros sigilos que não o sigilo fiscal, quais sejam (peça 34, p. 3-4) : 
	a) sigilo bancário (Lei Complementar 105/2001) ; 
	b) sigilo contábil (arts. 1.190 e 1.191 do Código Civil) ; 
	c) sigilo comercial (art. 155 da Lei 6.404, de 1976) ; 
	d) sigilo empresarial (art. 169 da Lei 11.101, de 2005) ; 
	e) sigilo profissional (entre outras, as Leis 8.112/1990 e 8.906/1994) ; 
	f) segredo de justiça (art. 189 do CPC) ; e 
	g) segredo industrial (Lei 9.279, de 1996) . 
 Assim, embora a regra seja a da ampla publicidade (art. 3º, I, da LAI) , no referido parecer é sustentado que é preciso identificar nas NF-e tanto a existência de outros sigilos (que não o fiscal) , quanto o órgão responsável pela sua identificação (peça 34, p. 4) .
 Diante do exposto, conclui a PGFN que (peça 34, p. 4-5) :
a) é relevante a preocupação, na ampla divulgação das notas fiscais eletrônicas de produtos e serviços adquiridos pela Administração Pública Federal, com outras formas de sigilo;
b) indicaria extrapolação dos estreitos limites do Decreto 10.209/2020 a leitura que atribuísse à RFB uma obrigação geral, na publicidade das notas fiscais eletrônicas, de averiguar a presença sistemática de sigilos de outras naturezas; e
c) nas compras de produto ou na contratação de serviços, o órgão federal comprador/contratante indicaria, nos termos da Lei 12.527/2011, a presença de eventual sigilo ou restrição da informação e isso, por óbvio, seria levado em conta pela CGU no momento da disponibilização, no Portal da Transparência do Governo Federal, das notas fiscais eletrônicas relativas às aquisições realizadas pela Administração.
 O Secretário-Executivo da CGU, por seu turno, informou, acerca da operacionalização para implementação do art. 6º do Decreto 10.209, de 22/1/2020, que a publicação de notas fiscais eletrônicas no Portal da Transparência está em fase de implementação e que Secretaria de Transparência e Combate à Corrupção da CGU (STPC/CGU) está negociando junto ao Serpro e a RFB o fornecimento do serviço e a implementação dos requisitos necessários para acesso (peça 31, p. 1-2) .
 Ainda de acordo com o referido Secretário-Executivo da CGU, a contratação junto ao Serpro do desenvolvimento de ferramenta específica para dar publicidade às notas fiscais eletrônicas da Administração Pública Federal no Portal da Transparência está prevista para acontecer no mês de março/2021, enquanto a conclusão e disponibilização da referida ferramenta para os cidadãos consultarem as notas fiscais está prevista para agosto/2021 (peça 47, p. 1) . 
 Por fim, o Diretor-Presidente do Serpro, de sua banda, em relação ao estágio da negociação entre Serpro e CGU com vista a celebração de convênio objetivando a divulgação das informações de todas NF-e da Administração Pública federal, aduziu que a contratação do Serpro pela CGU já foi realizada, com documentação assinada em abril/2021, conforme arquivo 'SEICGU - 1930708 - Contrato assinado.pdf' em anexo (vide peça 55, p. 1, c/c peça 57) .
IV.3. Análise conjunta dos argumentos sobre a indisponibilidade de consultas às NF-e:
 A indisponibilidade de consulta pública de notas fiscais emitidas contra a Administração Pública no portal da NF-e anda na contramão da evolução doutrinária e jurisprudencial porque passa o direito e, em última instância, a sociedade, no que diz respeito ao direito fundamental de acesso à informação pública e ao princípio da publicidade da atuação da administração.
 A propósito, a publicidade da atuação da administração pública propicia, para além da simples publicidade do agir de toda a Administração Pública, o controle da atividade estatal até mesmo pelos cidadãos, além de ser deveras salutar ao estado de direito democrático. Nas bem lançadas palavras do ex- Min. Ayres Britto, do STF, 'a prevalência do princípio da publicidade administrativa outra coisa não é senão um dos mais altaneiros modos de concretizar a República enquanto forma de governo' (STF, SS 3902 AgR-segundo/SP, Segundo Ag. Reg. na Suspensão de Segurança, Relator: Min. Ayres Britto, Julgamento: 9/6/2011, Publicação: 3/10/2011, Órgão julgador: Tribunal Pleno) .
 No STJ também encontra-se sedimentando o entendimento de que 'o princípio da publicidade é dever que se impõe à Administração, por força do que dispõe o art. 37 da CF, obrigando-a à ampla divulgação de seus atos em virtude do manejo da coisa pública. Por isso, ao cidadão, indistintamente, o art. 5°, inc. XXXIII, da Constituição Federal, assegura o direito de receber dos órgãos públicos informações de seu interesse particular, de interesse coletivo ou geral' (vide STJ, REsp 1878431/RS, Recurso Especial (2019/0304420-8) , Relator: Min. Mauro Campbell Marques, Julgamento: 21/10/2020, Publicação: 22/10/2020) .
 Vale trazer à baila de novo as razões já invocadas na presente Representação, constantes do voto condutor do Acórdão 3032/2015-TCU-Plenário, de autoria do Min. Augusto Sherman, entre as quais merecem destaque as seguintes (peça 1, p 7-8) :
'[...] hodiernamente tem ganhado coro o entendimento segundo o qual em um Estado Democrático de Direito, de contornos republicanos, não há espaço para limitações das atribuições previstas constitucionalmente ao exercício do controle financeiro da Administração Pública, especialmente quando se trata da fiscalização do correto emprego dos recursos públicos [...].
[...] tem-se reconhecido que o sigilo de informações necessárias à preservação da intimidade, como é o caso dos sigilos empresarial e fiscal, pode ser relativizado, quando se está diante do interesse da sociedade em conhecer o destino dado aos recursos públicos, incluindo a aferição de sua economicidade.
[...] É da característica de nossa forma de governo, pactuada por meio de nossa Constituição, que a gestão da coisa pública, da res publica, seja acompanhada do respectivo controle do que é de todos, porquanto se trata da concretização da própria forma de governo amplamente aceita por nosso povo.
[...] em tempos mais recentes, tem-se reconhecido, até mesmo no âmbito do Poder Judiciário, a exemplo do ocorrido na Operação Lava Jato, que em se tratando de recursos de origem pública não há sigilo comercial ou fiscal a ser resguardado, e que os negócios da empresa, abrangendo aqueles mantidos com seus fornecedores, estão sujeitos a amplo e profundo escrutínio público [...].' 
 Outrossim, o STF firmou o entendimento no sentido de que, aos órgãos públicos, no exercício de suas funções, não podem ser opostas exceções de sigilo, porquanto fora autorizado o compartilhamento de dados bancários e fiscais sem autorização judicial, passando tais órgãos, em contrapartida, a ter o dever de resguardar o sigilo das informações que lhes foram repassadas (vide RE 1.055.941, julgado em 4/12/2019, no qual o STF fixou tese de repercussão geral para autorizar o compartilhamento de dados bancários e fiscais sem autorização judicial) , de modo que, mais uma vez, é curial registrar que a ingente restrição vai na contramão do evolver jurídico do País.
 Adite-se, ademais, que sobreveio o Parecer AGU AM 08/2019, com força vinculante para toda a Administração Federal, e o Decreto 10.209/2020¸ de modo que, inequivocamente, resta afastada toda e qualquer possibilidade de interpretação restritiva ao compartilhamento das informações públicas dos dados protegidos por sigilo fiscal a cargo da Receita Federal.
 Com efeito, resta patente que é direito dos órgãos públicos no exercício de suas competências/funções, do IBPT e de toda a sociedade - na medida em que se está a tratar de coisa pública, fundamento da República (res publica) -, acessar informação pública em linguagem legível por máquina, conforme cristalinamente previsto na LAI (art. 8º, § 3º, III, da Lei 12.527/2011) . Não se descura que exista um custo para transparência, assunto de que se cuidará adiante (da monetização do serviço de prestação de informações constantes do Portal da NF-e) , porém não se descura também que isso não pode servir de justificativa para impedir o acesso das informações em bloco.
Sobre a explicação da exigência de certificado digital, sem entrar no mérito do valor de seu custo adicional ser ínfimo ou não quando comparado aos ganhos de produtividade e segurança na emissão e gestão dos documentos fiscais, é de se lembrar que só fariam jus ao certificado digital os participantes da operação comercial, ficando de fora toda a gama de órgãos públicos e setores da sociedade interessados no controle e fiscalização dos gastos públicos, mas que não participaram da referida operação (compras públicas) , logo, tal explicação não retira a irregularidade da restrição de acesso.
Aproveitando do ensejo, abre-se um parêntese para a dúvida sobre como os órgãos de persecução penal (polícia e Ministério Público) vão checar a veracidade das notas fiscais, especialmente em relação aos outros dois terceiros (compras privadas) , dado que eles não têm token nem fizeram parte da operação. Eles vão precisar de ordem judicial? Vão ter que pagar pelo serviço?
O questionamento acima é necessário porque há a alegação de que o sigilo protege dois terços de transações entre particulares, dado que o Estado é responsável por cerca de um terço das aquisições no País. Ocorre que, tal como posta, a restrição acaba por ferir os princípios da publicidade, da eficiência e da economicidade e a Lei de Acesso à Informação.
Demais disso, até 7/7/2020, data em que passou a surtir efeitos o Aviso da Receita Federal de 22/6/2020, era permitida a consulta completa da NF-e no Portal da Nota Fiscal Eletrônica (NF-e) , pelo que resta ainda mais injustificável a alteração promovida, especialmente porque promovida - contrariando a lógica e o senso comum - antes de confeccionada a nova solução alternativa para consulta pública, a qual ainda se encontra em implantação mediante cooperação entre a Receita Federal do Brasil e a Controladoria-Geral da União e respectiva contratação junto ao Serpro, conforme mencionado na Nota Ascif 05/2020. Neste contexto, relembre-se que na Nota Conjunta Cofis-Cotec 07/2020, de 3/9/2020 (peça 28, p. 1-2) , são consignadas as informações sobre os procedimentos e a forma de entrega da solução tecnológica alternativa para o acesso às NF-e, dando conta de que ainda estão em fase de implementação.
Como corolário, a singela solução ventilada pela Nota Ascif 05/2020 no sentido de que continuam disponíveis aos órgãos de controle celebrar convênio com a RFB para que possam acessar as informações das NF-e das compras públicas, mediante informação das chaves de acesso (cf. peça 26, p. 8) , por acarretar o cerceamento do princípio da publicidade, dado o seu alto custo (sobre o alto custo se discorrerá adiante) , não merece prosperar, porque traz, como consequência, a impossibilidade ou, quando nada, a extensa dificuldade do monitoramento das compras públicas pelos órgãos públicos de controle e repressão e pela sociedade.
Dessa feita, revela-se um truísmo dizer que a presente restrição de acesso ao Portal da Nota Fiscal Eletrônica (NF-e) efetivada desde 7/7/2020, em razão das ingentes 'amarras' que impõe à consulta pública, configura cerceamento do princípio da publicidade administrativa, haja vista que desde tal data a consulta completa da NF-e neste Portal Nacional está disponível somente para os participantes da operação comercial descritos no documento eletrônico, mediante certificado digital, ou mediante o pagamento para o referido acesso.
Não é demais lembrar, a propósito, com espeque no Acórdão 1266/2020-TCU-Plenário, nos autos do TC Processo 014.556/2019-7 [que realiza o primeiro monitoramento no Acórdão 1174/2019-TCU-Plenário (TC Processo 021.258/2018-0) ], que ainda não foram implementadas as recomendações previstas nos itens 9.3.1 a 9.3.12, sendo válido transcrever, por pertinente ao tema, o item 9.3.6:
'9.3.6. estabeleça, considerando as determinações constantes da Lei de Acesso à Informação e tendo em vista que não se encontram sob a guarida do sigilo fiscal, conforme disposto no Parecer PGFN/CAT 1.479/2015, a divulgação ativa das notas fiscais eletrônicas cujos destinatários sejam órgãos e entidades da Administração Pública;'
A propósito disso, tem-se a segunda diligência, feita, de acordo com os itens 25.3.3 do Despacho de peça 8, ao ME, para que informasse as ações adotadas em decorrência da recomendação constante do item 9.3.6 do Acórdão 1174/2019-TCU-Plenário, cujas manifestações, além das mesmas já apresentadas pela RFB, trazem de inovação o Parecer SEI 14107/2020/ME (SEI 10216514) , o Parecer SEI 14347/2020/ME (SEI 10303879) e a Publicação no Diário Oficial da União (DOU) do Despacho 61/2020 - Confaz (10313204) .
O Parecer SEI 14107/2020/ME (SEI 10216514) , na contramão do evolver doutrinário e jurisprudencial que já se expôs acima, na contramão do Parecer AGU AM 08/2019, com força vinculante para toda a Administração Federal, na contramão dos próprios pareceres da PGFN (Parecer SEI 205/2019-CCP-PGACA-PGFN-ME e Parecer SEI 23/2019-CGJAN-Gabin-ConjurPDG-PGFN-ME) e, enfim, na contramão do Despacho 14/2020-Cotec-Sucor-RFB, destaca que a restrição para acesso ao sistema da NF-e está de acordo com a proteção do sigilo fiscal que deve resguardar os negócios registrados naquela base e que a monetização (assunto que será tratado mais adiante em tópico próprio) pode ser feita (sem sequer diferençar a efetiva cobrança do mero ressarcimento) porque tal monetização se refere em sua maioria aos Estados e Distrito Federal (cf. peça 33, p. 2-4) .
Resta claro, portanto, que a limitação de prazo comprometeu a melhor avaliação do tema, como salientado pelo próprio Parecer SEI 14107/2020/ME (vide parágrafo 4, p. 2, da peça 30) , de sorte que não merece prosperar. Ademais, frise-se a solução alternativa para a consulta deveria ter sido desenvolvida antes de se proceder ao seu bloqueio, eis que, da forma como feita, criou-se um hiato de tempo em que se permanece inviabilizado o bom e regular controle das operações comerciais da Administração Pública.
O Parecer SEI 14347/2020/ME, em apertada síntese, chama a atenção para a existência de outras formas de sigilos presentes nas notas fiscais eletrônicas (cf. peça 33, p. 3-5) , com o que não se discorda. Basicamente, há de ser divulgado os dados de despesas não sigilosas, tal como já é feito em relação às despesas empenhadas, ocasião em que o que é sigiloso não é divulgado, na medida em que, de fato, algumas informações imprescindíveis à segurança do Estado e da sociedade devem ser resguardadas.
Em relação à publicação no DOU do Despacho Confaz 61/2020, de 2/9/2020, que publica os Ajustes Sinief e os Convênios ICMS aprovados na 328ª Reunião Extraordinária do Confaz, realizada no dia 2/9/2020, tem-se, de relevante para os autos, a publicação do Ajuste Sinief 26/2020.
A recente publicação do Ajuste Sinief 26/2020, de 2/9/2020, alterando os Ajustes Sinief 07/2005, 09/2007 e 19/2016, passou a prever, com produção de efeitos a partir de 1º/12/2020, que as restrições de acesso então inseridas pelos Ajustes 15, 16 e 17/2018, não se aplicam às NF-e, CF-e e/ou NFC-e relativas às compras, operações ou prestações que tenham como emitente ou destinatário a União, Estados, Distrito Federal e Municípios, bem como suas fundações e autarquias, quando as consultas forem realizadas no Portal Nacional da NF-e, CF-e ou NFC-e. 
Atualmente, sinale-se, em relação à NF-e, sobreveio o Ajuste Sinief 02/2021, de 8 de abril de 2021, com produção de efeitos a partir de 13/4/2021, que deu nova redação ao § 7º da Cláusula Décima Quinta do Ajuste Sinief 07/2005 então acrescido pelo Ajuste Sinief 26/2020. Veja-se:
'§ 7°As restrições previstas nos §§ 5º e 6º desta cláusula não se aplicam nas operações:
I - que tenham como emitente ou destinatário a União, Estados, Distrito Federal e Municípios, bem como suas fundações e autarquias, quando as consultas forem realizadas no Portal Nacional da NF-e;
II - em que o destinatário das mercadorias for pessoa física ou pessoa jurídica não contribuinte do ICMS.' 
A superveniência de tais ajustes, excetuando as restrições então impostas pelos regimentos questionados nestes autos, reforçam e comprovam a existência de tais restrições e, por conseguinte, a procedência da presente representação no ponto. 
Ademais, corroborando, da terceira diligência, feita, de acordo com os itens 25.3.2.1 e 25.3.2.2 do Despacho de peça 8, à CGU, para que apresentasse informações acerca da situação e da operacionalização para implementação do art. 6º do Decreto 10.209, de 22/1/2020, e informações acerca da existência de dificuldades eventualmente enfrentadas nas auditorias após as restrições de acesso dos Ajustes Sinief 16/2018 e 17/2018, tem-se que a publicação de notas fiscais eletrônicas no Portal da Transparência ainda está em fase de implementação. 
Demais disso, a restrição à consulta de notas fiscais eletrônicas somente aos participantes da operação comercial, mediante certificado digital, por meio do Ajuste Sinief 16/2018, trouxe dificuldades a instituições federais como Banco do Brasil e Banco do Nordeste, dentre outras, conforme detalhado no apêndice A desta instrução.
Fácil de se ver, uma vez mais, que as aludidas restrições impactaram os consulentes do Portal Nacional da Nota Fiscal Eletrônica (NF-e) , em uma ou outra medida, de modo que, em nome dos princípios e leis de que já se falou alhures, a solução alternativa para a consulta das NF-e deveria ser disponibilizada antes ou concomitantemente à retirada da consulta ao Portal, porém não depois, com o que fez incidir a irregularidade.
Outrossim, novamente se confirma a subversão da lógica porquanto se restringe a consulta ao Portal da NF-e antes de viabilizada a solução alternativa para tanto, visto que a contratação junto ao Serviço Federal de Processamento de Dados (Serpro) do desenvolvimento de ferramenta específica para dar publicidade às notas fiscais eletrônicas da Administração Pública Federal no Portal da Transparência está prevista para acontecer no mês de março/2021, enquanto a conclusão e a disponibilização da referida ferramenta para os cidadãos consultarem as notas fiscais está prevista para agosto/2021, ao passo que a restrição deu-se a partir de 7/7/2020, isto é, serão treze meses sem acesso e, por conseguinte, sem o controle e a fiscalização sobre as NF-e por parte de órgãos e agente públicos e da sociedade (vide peça 47, p. 1) . 
Some-se a isso a possibilidade, sem ônus, de reversão ao sistema de consulta da NF-e anterior. Com efeito, da primeira diligência, feita, consoante os itens 25.3.1.1 e 25.3.1.2 do Despacho de peça 8 do Ministro-Relator, ao Serviço Federal de Processamento de dados (Serpro) , para que apresentasse informações acerca das condições do contrato de prestação de serviço do Portal da NF-e existente anteriormente a 7/7/2020, inclusive quanto aos valores envolvidos, e acerca da possibilidade de reativação da ferramenta disponível anteriormente sem modificação e com modificação para acesso somente de informações de entidades da Administração Pública, restou claro que o Portal da Nota Fiscal Eletrônica (NF-e) permitia a consulta ao resumo e ao completo teor da nota emitida e, bem assim, restou claro que é possível devolver a consulta pública à sua versão anterior e, também, que é possível a sua modificação para acesso às informações de entidades da Administração Pública bastando a abertura de uma demanda pela RFB (cf. peça 24, p. 1) .
Comprova-se, pois, a irregularidade da restrição trazida pelo Aviso da Receita Federal de 22/6/2020 e Ajuste Sinief 16/2018 e a viabilidade prática e sem oneração econômica da alteração da consulta à NF-e para a sistemática anterior, a qual permitia a consulta completa da NF-e, pelo que é medida que se impõe, sobretudo, como iterativamente demonstrado, porque é direito dos órgãos e agentes públicos e da sociedade em geral acompanhar a boa e regular gestão dos recursos públicos e porque deixou-se um lacuna à referida consulta, vez que ainda não foi entregue sistemática de consulta alternativa a ser criada conjuntamente pela CGU, Serpro e RFB.
Em linha com essas comprovações, que sinalizavam para a permanência injustificada das restrições de acesso e consulta às NF-e, foi que se verificou a necessidade de, mais uma vez, se demandar, por meio de novas diligências mencionadas nos parágrafos 22 e 23 acima, ao Serpro e à RFB, sobretudo porque, ao menos do ponto de vista jurídico, a questão das restrições de consulta às NF-e não era para existir mais, visto que revogadas pelo Ajuste Sinief 26/2020 [com a redação dada pelo Ajuste Sinief 02/2021], e, portanto, irregular a dificuldade, ou mesmo o impedimento, à consulta das operações comerciais da Administração Pública, para fins de controle e fiscalização.
Nesse diapasão, consoante as manifestações coligidas pelas quinta e sexta diligências (vide peças 54-57 e 58-59, respectivamente) , constatou-se que já houve a contratação do Serpro pela CGU, com objetivo de obter informações de todas as NF-e da Administração Pública Federal, e, mais, que já foi atendida a aberta pela RFB junto ao Serpro com o objetivo de disponibilizar todo conteúdo da nota fiscal eletrônica, caso o CNPJ do emissor ou do destinatário da referida nota seja um órgão da APF.
Desta feita, tem-se o retorno ao status quo ante, enquanto a nova sistemática de consulta ainda não é ultimada, da consulta às NF-e da Administração Pública no Portal da Nota Fiscal Eletrônica. 
Aproveitando do ensejo, impende asserir que foi esclarecido que a consulta anteriormente existente ao portal da Nota Fiscal Eletrônica era realizada com a chave de acesso da NF-e e com a informação do captcha de segurança, cujo resultado era a exibição dos dados completos de uma NF-e, ou seja, não era possível, portanto, a consulta de várias notas fiscais com um acionamento dessa função.
A partir da publicação do Ajuste Sinief 16/2018, foi introduzida a necessidade de identificação do consulente por meio de certificado digital, para que aquele usuário pudesse ter acesso a todos os dados de uma NF-e onde estivesse caracterizado como emissor, destinatário, transportador ou terceiros identificados na NF-e (por meio da 'tag' 'autXML') .
Agora, com a revogação da restrição para as NF-e em que presente a Administração Pública, volta-se à possibilidade de consulta integral, porém, uma a uma, mediante a informação da chave de acesso e resolução do captcha.
Tal informação é coerente com o que se tem do § 3º da Cláusula Décima Quinta do Ajuste Sinief 07/2005, que diz que '[a] consulta à NF-e, prevista no caput, poderá ser efetuada pelo interessado, mediante informação da 'chave de acesso' da NF-e'. Tal parágrafo, registre-se, está na sua redação original e não sofreu nenhuma alteração até hodiernamente, pelo que fica comprovado que desde a instituição da NF-e sua consulta era viabilizada desta forma, no um a um, e não de forma massiva.
O parágrafo § 4º da Cláusula Décima Quinta do Ajuste Sinief 07/2005, por sua vez, ao asserir que '[a] consulta prevista no caput, em relação à NF-e, poderá ser efetuada também, subsidiariamente, no ambiente nacional disponibilizado pela RFB', deixa em aberto a possibilidade de, em tese, poder-se efetuar consulta de forma massiva às NF-e, porém não através do Portal da NF-e (https://www.nfe.fazenda.gov.br) , mas, sim, através de um portal nacional disponibilizado pela RFB.
Importante esclarecer esse ponto, pois que os elementos coligidos aos autos até então por meio da Representação do MP/TCU sugeriam que, anteriormente à restrição de consulta das NF-e, se pudesse fazer consulta massiva, possibilidade esta que, em teoria, dessume-se só estar aberta às consultas que sejam realizadas no ambiente nacional disponibilizado pela RFB, isto é, o Portal Nacional de Compras Públicas (PNCP) .
A propósito disso, por se tratar de portais e sítios de internet distintos, a RFB não vê incompatibilidade na restrição provocada pelo Ajuste Sinief 16/2018 em face da nova Lei de Licitações (Lei 14.133/2021) , que prevê a disponibilização da NF-e no Portal Nacional de Compras Públicas (PNCP) , porquanto, segundo aduz, 'a restrição do Ajuste SINIEF 16/18 não afeta eventual disponibilização da NF-e no Portal Nacional de Compras Públicas (PNCP) '  (peça 59, p. 1) .
Dito isso, finalizando a análise desta questão, resta procedente, por conseguinte, a presente representação neste ponto, pois que existia a indisponibilidade de consulta pública de notas fiscais emitidas contra a Administração Pública no Portal da NF-e. 
V. Monetização do serviço de prestação de informações constantes do portal da NF-e 
V.1. Argumentos:
De acordo com o constante da Nota Ascif 05/2020, há que se considerar que existem dois polos nas transações comerciais das compras públicas: o polo do vendedor privado e o polo do comprador público.
Do ponto de vista do comprador público, as NF-e estão ou estarão disponíveis para consulta para os que possuírem as respectivas chaves de acesso e mediante aplicativo em desenvolvimento juntamente com a CGU. 
Do ponto de vista do vendedor privado, as mesmas informações estão e continuarão disponíveis para consulta em lote, mediante ressarcimento pelo uso das API (Application Programming Interface) do provedor do Ambiente Nacional, as quais são feitas por instituições financeiras que, com as chaves de acesso fornecidas pelos vendedores, buscam confirmar a veracidade dos documentos fiscais e respectivas transações comerciais, para análise de crédito na antecipação de recebíveis (peça 26, p. 3) . 
Portanto, ainda de acordo com a referida Nota, a consulta da NF-e de uma compra pública tem dois usuários em potencial: imediatamente à venda, tem-se as (i) instituições financeiras, hipótese em que a consulta é feita em quantidade, para adiantamento de recebíveis, no interesse do vendedor privado, que é fornecedor do Estado; e, nos casos de consultas às NF-e feitas algum tempo depois, tem-se os (ii) cidadãos ou órgãos de controle que, possuindo a chave de acesso da NF-e, consultam a NF-e para as verificações que entenderem cabíveis e necessárias.
A primeira opção, esclarece, jamais esteve restrita, bloqueada. A segunda opção, no entanto, está em implantação mediante cooperação entre a Receita Federal do Brasil e a Controladoria-Geral da União, com desenvolvimento da solução em andamento e respectiva contratação junto ao Serpro (peça 26, p. 3) .
Em relação à exigência de certificado digital para acessar as informações no portal da NF-e, referido pelo parágrafo 67 da instrução de peça 5, o órgão ressalta que as empresas já possuem, necessariamente, cada uma, o seu certificado digital; que o custo adicional do certificado digital representa uma fração ínfima em relação aos ganhos de produtividade e segurança na emissão e gestão de documentos fiscais; e, ainda, que o custo do certificado digital é rapidamente absorvido pelas economias geradas no relacionamento com a administração tributária de forma digitalizada e à distância (peça 26, p. 4) .
Quanto à questão da cobrança realizada pela empresa prestadora de serviço de tecnologia pela revenda livremente no mercado a preços muito superiores ao custo de obtenção e gestão da informação, aduzido no parágrafo 73 da instrução de peça 5, na Nota Ascif 05/2020 registra-se que não foi encontrada esta afirmação e que talvez fosse oportuno a este TCU aferir o montante total despendido em serviços de TI pelas administrações tributárias da União, estados e DF, e cotejá-lo com as receitas obtidas com o ressarcimento de consultas em lote às API de documentos fiscais eletrônicos (peça 26, p. 4) .
O fato, ainda segundo consta da referida Nota, é que o acesso aos documentos fiscais eletrônicos não tem um custo desprezível e, quando feitos em massa, em sequência, derrubam o desempenho do Ambiente Nacional da NF-e, sendo por isso necessário o ressarcimento que viabilize estruturas adicionais de TI que sustentem a demanda por consultas às NF-e, haja vista que o objetivo primordial do Ambiente Nacional da NF-e é a autorização e a emissão de NF-e, e não o de sustentar um serviço posterior de consultas de NF-e, ainda que este venha a ser necessário por razões públicas (transparência) e privadas (mercado de crédito e de adiantamento de recebíveis) - vide peça 26, p. 4.
Em relação à venda de serviços prestados em decorrência do Acordo de Cooperação 01/2018 - SVBA, de 15 de agosto de 2018, relatado pelo parágrafo 77 da instrução da peça 5, na Nota Ascif 05/2020 se rebate a afirmação de que as Sefaz estaduais apuram lucro, porquanto tais receitas apenas reduzem as despesas públicas dos estados e DF (peça 26, p. 5) . 
Em  seu turno, a Coordenação-Geral de Contratação Pública da PGFN, por meio do Parecer SEI 205/2019-CCP-PGACA-PGFN-ME (peça 27, p. 1-16) , defendeu a legalidade e a constitucionalidade da Portaria MF 457/2016, de 8 de dezembro de 2016, e da Portaria RFB 2.189/2017, de 6 de junho de 2017 - que estabeleceram a venda de acesso para terceiros, pelo Serpro, de dados e informações constantes dos cadastros públicos a que tenha acesso - desde que seja feita a diferenciação entre a comercialização de produtos pelo Serpro e a mera disponibilização das informações por ele hospedadas a particulares com a cobrança de valor relativo ao ressarcimento dos custos do serviço de interesse público prestado.
Impende registrar que, num primeiro momento, por meio do Parecer PGFN/CJU/COJLC 975/2016, a CCP/PGFN concluiu pela ilegalidade da minuta proposta naquela ocasião, ante a ausência de previsão legal para que o Serpro comercializasse serviços e soluções para particulares a partir dos dados que hospeda. Todavia, face à manifestação da Secretaria-Executiva de que o valor cobrado pelo Serpro neste caso possui natureza de ressarcimento, no Parecer PGFN/CJU/COJLC 1438/2016, a Coordenação-Geral entendeu pela legalidade da minuta de portaria então posta à análise, atual Portaria MF 457/2016, porém ressaltando o entendimento exposto no Parecer PGFN/CJU/COJLC 975/2016 de que a comercialização de produtos pelo Serpro a terceiros seria ilegal (peça 27, p. 7-12) .
Dessa feita, consoante o Parecer SEI 205/2019-CCP-PGACA-PGFN-ME, deve-se diferenciar a comercialização de produtos pelo Serpro (pagamento de remuneração) da disponibilização das informações por ele hospedadas a particulares com a cobrança de valor relativo aos custos do serviço prestado (mero ressarcimento pela prestação de um serviço de interesse público) , porquanto as empresas públicas são regidas pelo princípio da especialidade, devendo, pois, atuar de acordo com a respectiva previsão legal, sob pena de desvio de finalidade, pelo que a comercialização de produtos pelo Serpro a particulares, ante a ausência de previsão legal para tanto, acaba por violar a livre iniciativa e a livre concorrência, previstas no art. 170 da Constituição Federal de 1988 (peça 27, p. 12) .
Com efeito, nos aspectos afetos à matéria de licitações e contratos, o arremate constante do Parecer SEI 205/2019-CCP-PGACA-PGFN-ME é pela legalidade e constitucionalidade da Portaria MF 457/2016, de 8/12/2016, e da Portaria RFB 2.189/2017, de 6/6/2017, visto que tratam da disponibilização de dados hospedados pelo Serpro com o pagamento de valores relativos aos custos da prestação do serviço, conforme previsto expressamente no art. 3º da Portaria MF 457, de 2016 (peça 27, p. 13) .
Na sequência, por meio do Parecer SEI 23/2019/CGJAN/GABIN/CONJURPDG/PGFN-ME, da Coordenação-Geral Jurídica de Atos Normativos da PGFN (peça 29, p. 1-13) , examinou-se a legalidade da Portaria MF 457/2016 e da Portaria RFB 2.189/2017, sob a ótica da Lei Geral de Proteção de Dados Pessoais e da Lei de Acesso à informação, tendo em vista a recomendação do item 9.3.10 do Acórdão 1174/2019-TCU-Plenário ao Ministério da Economia: 
'9.3.10. avalie, considerando as determinações constitucionais da livre concorrência e da livre iniciativa, e determinações legais, constantes da Lei de Acesso à Informação e da Lei Geral de Proteção de Dados Pessoais, a constitucionalidade e a legalidade da Portaria MF 457/2016 e da Portaria RFB 2.189/2017, que estabeleceram a venda de acesso para terceiros, pelo Serpro, de dados e informações constantes dos cadastros públicos a que tenha acesso.'
O Acórdão 1174/2019-TCU-Plenário foi proferido no âmbito de auditoria operacional realizada na RFB, tendo por objeto duas grandes questões [a) auditabilidade do sistema tributário nacional, com foco na RFB; e b) transparência das informações prestadas à sociedade pela referida Secretaria], a partir das quais se questiona tanto as restrições do acesso a dados públicos constantes da base de dados [da RFB], como a cobrança pelo Serpro para o acesso, por particulares, de informações públicas, que deveriam ser disponibilizadas gratuitamente [pela RFB] (peça 29, p. 5 e 8) .  
Por meio do Parecer SEI 23/2019/CGJAN/GABIN/CONJURPDG/PGFN-ME, em análise da eventual compatibilidade da Portaria MF 457/2016 e da Portaria RFB 2.189/2017 com a Lei Geral de Proteção de Dados - LGPD (Lei 13.709/2018) , a PGFN aduz que esta lei estabelece que o uso compartilhado de dados pessoais pelo Poder Público deve atender a finalidades específicas de execução de políticas públicas, respeitados os princípios de proteção de dados, sendo vedado ao Poder Público transferir a entidades privadas dados pessoais constantes de bases de dados a que tenha acesso, afora as exceções legais (peça 29, p. 8 e 10) .
 As referidas portarias também pretendem apenas a disponibilização de acesso a dados e informações destinadas à complementação de políticas públicas, voltadas ao fornecimento de informações à sociedade, por meio de soluções tecnológicas complementares às oferecidas pelos órgãos e entidades da Administração Pública, sendo que essa disponibilização precisa da anuência do gestores das políticas públicas, concluindo, portanto, que não há colisão entre as portarias e a Lei Geral de Proteção de Dados (peça 29, p. 8-10) .
Ainda consoante o referido no Parecer SEI 23/2019, porém agora em análise da compatibilidade das referidas portarias com a Lei de Acesso à Informação - LAI (Lei 12.527/2011) , aduz-se, por sua vez, que esta lei criou mecanismos que possibilitam, a qualquer pessoa, física ou jurídica, sem necessidade de apresentar motivo, o recebimento de informações públicas dos órgãos e entidades. O art. 12 dessa lei estabelece a possibilidade de cobrança do valor necessário ao ressarcimento dos serviços e dos materiais utilizados para reprodução de documentos (peça 29, p. 10-11) .
 Dessa forma, a PGFN conclui que não há colisão entre as portarias e a Lei de Acesso à Informação, se a cobrança feita pelo Serpro estiver apenas e tão somente relacionada ao ressarcimento dos custos do serviço, não podendo exorbitar desses estritos limites, tal qual a linha adotada pelo Parecer SEI 205/2019 mencionado alhures (peça 29, p. 10-11) .
Por fim, consoante o constante no Despacho 14/2020-Cotec-Sucor-RFB, de 27/8/2020 (peça 30, p. 1-7) , a Coordenadoria-Geral de Tecnologia e Segurança da Informação afirmou que a RFB não obteve nenhum desconto nos serviços de tecnologia de informação contratados junto ao Serpro em decorrência da Portaria MF 457/2016 e da Portaria RFB 2.189/2017.
Acompanhando o Parecer SEI 205/2019/CCP/PGACA/PGFN-ME, entendeu-se, nos aspectos afetos à matéria de licitações e contratos, pela legalidade e constitucionalidade das referidas portarias, visto que tratam da disponibilização de dados hospedados pelo Serpro com o pagamento de valores relativos aos custos/ressarcimento da prestação do serviço (peça 30, p. 2-4) .
Ademais, acompanhando o Parecer SEI 23/2019/CGJAN/GABIN/CONJURPDG/PGFN-ME, entendeu-se, em relação à Lei Geral de Proteção de Dados (Lei 13.709/2018) , pela compatibilidade das portarias com esta lei, vez que, em tese, pretendem apenas a disponibilização de acesso a dados e informações destinadas à complementação de políticas públicas, voltadas ao fornecimento de informações à sociedade, por meio de soluções tecnológicas complementares às oferecidas pelos órgãos e entidades da Administração Pública (peça 30, p. 4-5) .
Por fim, quanto à Lei de Acesso à Informação (Lei 12.527/201) , entendeu pela compatibilidade das portarias com esta lei, vez que, como regra geral, permanece a gratuidade das informações públicas, desde que a cobrança feita pelo Serpro ocorra apenas e tão somente quando relacionada ao ressarcimento do custo do serviço, não podendo sair desses limites sob pena de caracterizar a comercialização de produtos, o que seria ilegal (peça 30, p. 4-5) .
No Parecer SEI 14107/2020/ME, por seu turno, foi observado que tais serviços se referem às operações cujos sujeitos ativos são, na maioria dos casos, Estados e Distrito Federal, que podem realizar tal monetização por serem detentores de grande parte da informação e gozarem de autonomia em relação à União, razão pela qual poderiam apenas abandonar o sistema. Por esse motivo, sustenta que a suspensão das normas em questão pode comprometer e fragilizar o compartilhamento das notas fiscais eletrônicas entre os entes federados, colocando em risco, de forma mais grave, o acesso a informações das notas fiscais da Administração Pública e da própria RFB, comprometendo a sua capacidade de fiscalização tributária (peça 33, p. 4) .
De outra banda, em relação ao requerimento do demonstrativo de formação de preços do tratamento, do armazenamento e do compartilhamento dos dados custodiados pelo Serpro relativos aos contratos de compartilhamento de dados da NF-e das operações em que figure a Administração Pública determinado pelo item 9.2 do Acórdão 598/2018-TCU-Plenário e à indagação sobre a venda para terceiros de informações extraídas dos cadastros públicos que hospeda (Portal NF-e) , o Serpro aduziu que não vende informações (peça 55, p. 3) . 
Ressaltou, no entanto, que fornece canais de acesso a informações para grandes volumes a serem consumidos por sistemas automatizados com arquitetura e tecnologia adequada sempre autorizada pelo órgão e, ainda, que há apenas 3 contratos firmados para o fornecimento informações sobre a consulta NF-e com a Administração Pública, quais sejam (peça 55, p. 3) : 
	(i) Fundo Nacional de Desenvolvimento da Educação - FINEP, firmado em 2018; 
	(ii) Prefeitura de Salvador, firmado em maio de 2019; e 
	(iii) Controladoria-Geral da União - CGU, firmado em abril de 2021.
Os dois primeiros, destacou, foram firmados antes do prazo estabelecido pelo acórdão 598 e antes do detalhamento da forma de abertura pelo Ministério da Economia, razão pela qual não têm demonstrativo gerado. 	O último, com a CGU, seguiu o trâmite conforme o Acórdão 598/2018-TCU-Plenário e modelo definido pelo Ministério da Economia, conforme demonstrativo gerado em anexo com nome 'OC 054768 - PC 20200270.pdf' (vide peça 55, p. 3, c/c peça 56) .
Finalmente, sobre a existência de compartilhamento de dados da NF-e em operações em que figure o particular, ocasião em que se lhe era requerido, tal como se requereu em relação às operações envolvendo a Administração Pública, o demonstrativo de formação de preços do tratamento, do armazenamento e do compartilhamento dos dados custodiados, o Serpro respondeu que o item 9.2 do Acórdão 598/2018-TCU-Plenário restringe-se à apresentação do demonstrativo aos órgãos públicos contratantes, razão pela qual não existem demonstrativos a serem apresentados (peça 55, p. 4) .
V.2. Análise:
Inicialmente, e desde já, é preciso deixar claro que a possibilidade de monetização pelo serviço de venda de informações constantes do Portal da NF-e é algo que impacta, em razão de seu elevado valor, na própria questão anteriormente tratada, qual seja, da restrição à consulta de notas fiscais eletrônicas no Portal da NF-e.
Como consignado pela Nota Ascif 05/2020 - em resposta à segunda oitiva feita à Secretaria Especial da Receita Federal do Brasil -, 'o acesso aos documentos fiscais eletrônicos tem um custo não desprezível' (cf. peça 26, p. 4) e, em outra passagem, ao se referir ao IBPT, consignou que o 'IBPT não está reclamando o 'não poder acessar' e sim 'o não querer ressarcir o erário' pelos altos custos decorrentes de consultas massivas às bases de dados das administrações tributárias estaduais' (cf. peça 26, p. 6) , deixando evidente, uma vez mais, o alto valor que envolve a monetização deste serviço.
Nesse contexto, inclusive, foi que a instrução de peça 5 fez uma comparação entre a pretensa monetização do Ajuste Sinief 01/2020, objeto destes autos, com a já existente política de monetização de informações públicas do Serpro (vide peça 5, p. 11-13) . Sobre esta última, a 'política de financiamento do Serpro', já cuidou o Acórdão 1174/2019-TCU-Plenário, proferido nos autos do TC Processo 021.258/2018-0, ocasião em que restou demonstrado que a política de venda de dados e informações públicas para financiamento do Serpro causa prejuízos à prestação de serviços públicos à sociedade (vide item 4.1.3, parágrafos 195-216, peça 40, do relatório do Acórdão 1174/2019-TCU-Plenário, nos autos do TC Processo 021.258/2018-0) . 
Referido relatório do Acórdão 1174/2019-TCU-Plenário, que é transcrição do Relatório de Fiscalização (Fiscalização 259/2018) constante da peça 30, p. 1-287, do TC Processo 021.258/2018-0, com muita propriedade tratou da questão dos prejuízos causados à prestação de serviços públicos à sociedade pela política de venda de dados e informações públicas para financiamento do Serpro.
A análise completa desta constatação referente aos valores exorbitantes cobrados pelo Serpro à disponibilização de dados públicos e que, por conseguinte, inviabilizam o direito ao acesso das NF-e referentes às transações da Administração Pública, encontra-se no Apêndice I deste mesmo Relatório de Fiscalização 259/2018 - peça 30, p. 228-243, do TC Processo 021.258/2018-0) . 
Vale anotar, para se demonstrar a pujança da referida fiscalização, que as principais constatações deste relatório de fiscalização e as propostas então formuladas foram sistematizadas em matriz de achados que foram apresentadas e discutidas em Painel de Referência realizado em 26/10/2018 com a participação de representantes da FGV, do Bacen, da KPMG, da sociedade civil organizada, do Ipea, da Consultoria Legislativa da Câmara dos Deputados e da CGU, além de auditores do TCU lotados nas unidades técnicas da SecexFazenda, da SecexPrevidência, da Semag, da SGI e da Sefti.
Convém a reprodução de alguns excertos do Relatório de Fiscalização 259/2018 (peça 30, p. 34-37, dos autos do Processo 021.258/2018-0) :
'194. Devido à cobrança pelo Serpro pelo fornecimento de informações que deveriam estar disponíveis de forma gratuita à sociedade, ocorre dificuldade ou inviabilidade do acesso aos dados e informações custodiados pela administração tributária, ocasionando prejuízos à formulação, à implementação, à avaliação e ao monitoramento de políticas públicas e ao exercício do controle social, impactando na eficiência da prestação de serviços à sociedade.
[...]
200. Constatou-se que o então Ministério da Fazenda autorizou a disponibilização de acesso, para terceiros, pelo Serpro, a dados e informações que hospeda, teoricamente, para fins de complementação de políticas públicas. 
201. Entretanto, na prática, observou-se que o Serpro cobra valores vultosos para o fornecimento de dados e informações, não protegidos por sigilo fiscal, e que, portanto, deveriam ser disponibilizados gratuitamente à sociedade pela Receita Federal, instituição responsável pela base de dados. 
202. Somando-se somente os três principais sistemas de consultas vendidos (CPF, CNPJ e NF-e) , foram firmados mais de cem contratos com órgãos e unidades da administração pública federal, ao custo anual de quase R$ 50 milhões. 
203. A política de venda de dados públicos é aplicada até mesmo para os pedidos de acesso à informação, fazendo com que os cidadãos arquem com custos de até R$ 500 mil por uma única extração de dados do cadastro do CNPJ, inviabilizando o acesso à informação pública, que deveria ser realizado de forma gratuita, de acordo com a Lei de Acesso à Informação. 
204. Ressalta-se que esses valores deveriam envolver apenas os custos adicionais necessários para o acesso ou a extração de informações da base de dados, tendo em vista que a RFB já arca com uma despesa de quase R$ 140 milhões por ano com a manutenção destas bases de dados, entretanto, de acordo com informações do Serpro, a metodologia utilizada leva em consideração outros fatores mercadológicos para precificação dos serviços. 
205. Tendo em vista que o TCU já constatou que não existe transparência na composição de preços dos serviços prestados pelo Serpro e pela Dataprev e que os preços praticados são maiores que a média do mercado, há risco de que os órgãos e unidades da Administração Pública Federal estejam pagando valores superiores ao custo efetivo e justo pelo acesso aos dados necessários à consecução de seus objetivos, tendo em vista a necessidade de financiar o funcionamento dos prestadores de serviço. 
[...]
207. Além da cobrança pelo fornecimento de dados à própria administração pública e à sociedade, o Serpro também efetua a venda de dados livremente ao mercado. Somente entre os anos de 2017 e 2018 foram realizados mais de 250 contratos com entidades privadas, com valor total de quase R$ 25 milhões por ano. 
[...]
210. A causa da presente constatação é o estabelecimento de barreiras de ordem financeira para o acesso às informações públicas, tanto pelos próprios órgãos e unidades da administração pública, como pela sociedade, causada pela autorização, concedida ao Serpro por meio da Portaria MF 457/2016, de venda de dados sob guarda da administração tributária.'
Em reforço, também vale a pena mencionar os itens 9.4.3 a 9.4.5 do Acórdão 598/2018-TCU-Plenário, rel. Ministro Vital do Rêgo, nos autos do TC Processo 013.463/2017-9, que, em fiscalização realizada com o objetivo de avaliar a economicidade, a eficiência, a eficácia e a legalidade dos serviços de tecnologia da informação prestados pelo Serviço Federal de Processamento de Dados, em especial, dos preços praticados nos contratos firmados com o Poder Público, deliberou por recomendar, dentre outras coisas, ao Serpro (e à Dataprev) , que:
'9.4.3. passem a incluir, por padrão, em todos os contratos de serviços firmados com os órgãos e entidades da administração pública, cláusula de nível de serviço relativa a tempo máximo para solução de incidentes, devendo as metas ser negociadas com os órgãos contratantes;
9.4.4. revisem seu processo de gestão de incidentes, de modo a assegurar o cumprimento dos níveis de serviço estabelecidos em contratos;
9.4.5. reavaliem seus modelos de negócio relativos ao serviço de desenvolvimento de sistemas, com o objetivo de torná-los competitivos no mercado, promovendo, se possível, redução nos preços praticados e ganhos de economicidade às instituições contratantes, em atendimento ao disposto na Constituição Federal, art. 70, caput  (princípio da economicidade) ;'
Dessa forma, considerando que de há muito o Serpro já faz essa cobrança para o acesso de informações públicas (monetização) , tanto da Administração Pública, quanto de particulares, consoante ostensivamente consta de seu site (vide https://www.loja.serpro.gov.br/consultanfe) , e dada a magnitude de tais cobranças, infere-se que, agora, com o Ajuste Sinief 01/2020, por meio do qual haverá uma socialização com as Fazendas Estaduais e do DF, da aludida cobrança, permitindo-se-lhes, também, por meio de normativo a ser firmado com a RFB, receberem pelo serviço prestado que antes era exclusividade do Serpro.
Veja-se, pois, a similaridade de ambas as políticas de monetização, as quais diferem apenas quanto aos seus beneficiários (numa: as próprias Secretarias de Fazenda, Receita ou Tributação dos Estados juntamente com o Serpro, consoante o Ajuste Sinief 01/2020; noutra: apenas o Serpro e, secundariamente, a RFB, consoante a Portaria-MF 457/2016 e a Portaria-RFB 2.189/2017) , pelo que há indícios de que a presente monetização por parte do Serpro para com os Estados e DF tome igual rumo, razão pela qual entende-se bastante pertinente o cotejo de ambas outrora feito. 
Em síntese, o Ajuste Sinief 01/2020, ao acrescer o § 2º - A à Cláusula Oitava do Ajuste Sinief 7/2005 (ajuste este que instituiu a NF-e) , passou a prever a socialização, para com os Estados e DF, do que antes era comercializado apenas pelo Serpro, mediante as regras de monetização a serem definidas por normativo firmado entre a RFB e os seus respectivos fiscos, no âmbito do Confaz.
Não se discorda, entretanto, da manifestação da Procuradoria-Geral da Fazenda Nacional (PGFN) , por meio do Parecer SEI 205/2019-CCP-PGACA-PGFN-ME, da Coordenação-Geral de Contratação Pública da PGFN (cf. peça 27, p. 1-16) , e do Parecer SEI 23/2019/CGJAN/GABIN/CONJURPDG/PGFN-ME, da Coordenação-Geral Jurídica de Atos Normativos da PGFN (cf. peça 29, p. 1-13) , e nem da manifestação da RFB, por meio do Despacho 14/2020-Cotec-Sucor-RFB, de 27/8/2020 (cf. peça 30, p. 1-7) , que defendem, em suma, a legalidade e constitucionalidade da Portaria-MF 457, de 8/12/2016, e da Portaria-RFB 2.189, de 6/6/2017, desde que se diferencie a comercialização de produtos pelo Serpro (pagamento de remuneração) da disponibilização das informações por ele hospedadas a particulares com a cobrança de valor relativo aos custos do serviço prestado (mero ressarcimento pela prestação de um serviço de interesse público) , porquanto as empresas públicas são regidas pelo princípio da especialidade.
Todavia, impende destacar que referidos pareceres e despacho mencionados no parágrafo anterior tratam da questão da legalidade/constitucionalidade em tese, sob o ponto de vista eminentemente jurídico, isto é, sem adentrar no mérito do valor cobrado pelo serviço (o quantum debeatur) , mas, tão somente, debatendo teoricamente a juridicidade da monetização de tais serviços, objeto da Portaria-MF 457, de 8/12/2016, e da Portaria-RFB 2.189, de 6/6/2017, diferentemente da análise factual, prática, promovida pelo Relatório de Auditoria (Fiscalização 259/2018) , que constatou o efetivo quantum debeatur do prejuízo.
Relembre-se, aqui, o já mencionado Acórdão 1266/2020-TCU-Plenário, que realizou o primeiro monitoramento para avaliar o cumprimento do Acórdão 1174/2019-TCU-Plenário, registrando que ainda não foram implementadas as recomendações previstas nos itens 9.3.1 a 9.3.12, sendo a constante do item 9.3.9 a que toca particularmente ao tema ora tratado. Veja-se:
'9.3.9. estabeleça, em conjunto com o Serpro e a Dataprev, considerando as determinações previstas na Lei de Acesso às Informações, na LDO 2018 e nas Políticas de Dados Abertos e de Compartilhamento de Bases de Dados do governo federal, previstas nos Decretos 8.777/2016 e 8.789/2016, os mecanismos para acesso a dados de forma menos onerosa possível, a exemplo do modelo previsto no art. 4º da Portaria STI/MP 58/2016, diferenciando os custos de extração de dados brutos dos serviços de customização e de business intelligence;'
Por óbvio, é de se extrair do item do acórdão acima que a regra geral é a gratuidade dessa prestação do serviço público, a despeito da possibilidade de ressarcimento, de modo a não se transmudar a exceção (monetização) em regra (publicidade das transações públicas) e, com isso, combalir o direito de acesso às informações constantes do portal da NF-e. Dessa feita, apesar da possibilidade de monetização pela prestação de serviços públicos, a gratuidade se mantém como regra, só cedendo espaço em casos comprovados da necessidade de ressarcimento pelos custos dos serviços, haja vista a sua natureza pública e a finalidade específica da Administração Pública.
Assim, é cediço e inequívoco, como se disse alhures, que existe um custo para transparência, porém deve haver a mitigação do custo, seja pela atualização de forma periódica (e não on-line) , seja pelo limite de download em determinados horários (para não derrubar o desempenho do Ambiente Nacional da NF-e) , seja por outras possibilidades - mitigação esta que já o faz a CGU em relação aos dados mantidos no Portal da Transparência -, para que o próprio valor cobrado não configure, de per si, uma restrição e, por conseguinte, acabe por inviabilizar, como bem observado pelo MPTCU, 'o acesso de informações fiscais por outros agentes públicos, como os delegados de polícia e membros do Ministério Público, e pelo cidadão' (peça 1, p. 9) .
De todo modo, relevante registrar que, a despeito da permissão concedida pelo Ajuste Sinief 01/2020, ainda não se tem ciência da existência do normativo com a definição de regras para o início da monetização conjunta entre as Administrações Públicas federal e estaduais quanto aos serviços disponibilizados a partir de informações extraídas da NF-e, motivo pelo qual, neste primeiro momento, não se pode afirmar, aprioristicamente, que a monetização excede aos limites do simples ressarcimento porque ainda não se tem conhecimento do início dessa cobrança conjunta, federal e estadual, por tal serviço, logo, ainda é desconhecido o quantum debeatur.
Posto isso, conquanto se vislumbre a possibilidade de - tal como ocorreu com a monetização indevida em decorrência da Portaria-MF 457, de 8/12/2016, e da Portaria-RFB 2.189, de 6/6/2017 - ocorrer cobrança com lucro de atividade que deveria ser gratuita e/ou com cobrança para meramente ressarcir-se dos custos em decorrência do Ajuste Sinief 01/2020, tal constatação só seria possível após a apuração dos valores cobrados em cotejo com o custo do fornecimento de tal informação e serviços de TI em face das consultas em lote de documentos fiscais eletrônicos às Application Programming Interface (API) , o que, ressalve-se, não competiria à esta unidade técnica apurar, mas, sim, à Secretaria de Fiscalização de Tecnologia da Informação (Sefti) deste TCU, na medida em que o Serpro faz parte de sua clientela.
Nesse mister, em face da diferenciação de ressarcimento de custos da efetiva cobrança com lucro para efeito de considerar constitucional/legal ou não a monetização praticada pelo Serpro quando da venda para terceiros de informações extraídas dos cadastros públicos que hospeda com esteio na Portaria MF 457/2016 e na Portaria RFB 2.189/2017, entendeu-se necessário compreender a composição dos preços de tais serviços prestados por aquele órgão.
Com efeito, conforme relatado na peça 48 destes autos e constante da peça 61, realizou-se reunião com a Secretaria de Fiscalização de Tecnologia da Informação (Sefti) - porquanto é a secretaria com atribuição especializada sobre Serpro, conforme o art. 3º e Anexo Único da Portaria-Segecex 4/2021 -, na qual se concluiu pela necessidade de esclarecimentos sobre o demonstrativo de formação de preços do tratamento, do armazenamento e do compartilhamento dos dados custodiados pelo Serpro, consoante determinado pelo Acórdão 598/2018-TCU-Plenário, que, neste momento, encontra-se em monitoramento na referida Sefti.
Pois bem, em resposta ao ponto (vide peças 54-57) , embora só tenha trazido informações em relação aos contratos firmados com o poder público e, ainda assim, tenha sido informado pelo Serpro que não faz venda de informações da base do Portal NF-e, apesar de fornecer canais de acesso a informações para grandes volumes a serem consumidos por sistemas automatizados - e, neste caso, presume-se que seja de forma não gratuita -, fora apresentado o Demonstrativo de Composição de Preço - Construção e Sustentação de Soluções Digitais' (peça 56) do contrato firmado com a CGU em 2021. 
Compulsando o aludido demonstrativo, esta SecexTributária viu-se impossibilitada - consoante já antevisto na reunião mencionada no parágrafo acima -, de afirmar, categórica e peremptoriamente, se há ou não cobrança restrita ao custo, ao mero ressarcimento, ou se, ao contrário, há verdadeira cobrança com lucro, de modo que, sobreleva a importância de parecer da Sefti, unidade técnica especializada na matéria e com competência sobre o Serpro, para a completa e definitiva resolução da matéria afeta à ocorrência de mero ressarcimento ou de operação com lucro em razão da monetização, conforme, repita-se, o art. 3º e Anexo Único da Portaria-Segecex 4/2021 c/c o art. 13, XV, da Portaria-Segecex 2/2021.
De fato, por trazer dados eminentemente técnicos, o 'Demonstrativo de Composição de Preço - Construção e Sustentação de Soluções Digitais' (peça 56) reclama para a sua compreensão o conhecimento técnico especializado da Sefti, razão pela qual, por força do art. 13, XIII, da Portaria-Segecex 2/2021 ('Art. 13.  Compete às secretarias de controle externo: [...] XV - emitir pareceres acerca de quesitos afetos à sua área de atuação formulados pelas demais unidades técnicas e pelos gabinetes;') , solicita-se-lhe [da Sefti] parecer quanto a existência de cobrança restrita ao custo - e, portanto, de mero ressarcimento - ou se, ao contrário, existe verdadeira cobrança com lucro por parte do Serpro quando da cobrança pelo fornecimento de 'canais de acesso a informações para grandes volumes a serem consumidos por sistemas automatizados com arquitetura e tecnologia adequada sempre autorizada pelo órgão' (peça 55, p. 3) .
Posto isso, com espeque na Portaria-Segecex 2/2021, propõe-se o envio deste processo ao Ministro-Relator para que aprove o seu encaminhamento à Secretaria de Fiscalização de Tecnologia da Informação (Sefti) , haja vista a necessidade de conhecimento técnico especializado sobre a matéria que está sob atribuição e clientela desta unidade técnica, com vistas à emissão de parecer por parte desta Secretaria quanto ao quesito acima especificado e em face dos documentos apresentados pelo Serpro, com posterior restituição dos autos para esta SecexTributária para pronunciamento em relação à questão da monetização."
2.2. Instrução da então Secretaria de Fiscalização de Tecnologia da Informação (Sefti - peças 79-81) :
"EXAME TÉCNICO
14.	Após realização de diligência junto ao Serpro, por meio do envio do Ofício 24875/2021-TCU/Seproc (peça 51) , foi encaminhado como resposta o Ofício DP - 007990/2021 (peça 54) e os anexos constantes às peças 55-57. Da análise dessa documentação, verificou-se a necessidade de realização de diligência complementar, razão pela qual foi encaminhado o Ofício 0009/2022-TCU/Sefti (peça 72) ao Serpro. As respostas enviadas para atendimento da diligência complementar foram acostadas às peças 74-76.
15.	Em resposta à solicitação dos demonstrativos de formação de preços referentes ao tratamento, armazenamento e compartilhamento dos dados custodiados pelo Serpro relativos aos contratos de compartilhamento de dados da NF-e das operações com a Administração Pública (peça 48, p. 5, alínea c.1) , o Serpro informou que havia apenas três contratos firmados para o fornecimento de informações referente à consulta de NF-e com a Administração Públicas: o firmado em 2018 (Contrato 65/2018) , com o Fundo Nacional de Desenvolvimento da Educação - FNDE, em 2019 (Contrato 4/2019) , com a Prefeitura de Salvador e, em 2021 (Contrato 4/2021) , com a Controladoria-Geral da União - CGU  (peça 55, p. 3) . 
16.	No entanto, desses contratos, apenas o assinado com a CGU, fora firmado após o Acórdão 598/2018-TCU-Plenário (relatoria do Ministro Vital do Rêgo) , e, portanto, conteria o demonstrativo solicitado conforme modelo definido pelo Ministério da Economia (peça 55, p. 3) . Além disso, também foi ressaltado pelo Serpro que, como o item 9.2 do Acórdão 598/2018-TCU-Plenário restringiria a apresentação do demonstrativo aos órgãos públicos contratantes, não existiriam demonstrativos de preços detalhados de contratos firmados com particulares a serem apresentados (peça 55, p. 4, alínea c.2) .
17.	Nesse sentido, para verificar se os valores que o Serpro está recebendo, nos contratos firmados com a Administração pública, para prestação de serviços que envolvam o compartilhamento de dados custodiados relativos a NF-e, tratam-se de ressarcimento de custos ou cobrança envolvendo lucro, procedeu-se à análise do único contrato informado pelo Serpro que continha o detalhamento da composição dos preços, o Contrato 4/2021, por meio do qual a CGU contratou o Serpro para prestação de serviços de extração de dados (peça 57, p. 1) . 
18.	Nesse contrato, constatou-se que o item 12 do objeto da contratação (cláusula 1.3) se referia à prestação de serviços envolvendo extração de dados de notas fiscais, no caso, especificamente, prestação de serviços de consulta webservice de NF-e (WS NF-e) , e que o valor cobrado pelo Serpro para prestação desse serviço, por 30 meses, foi R$ 468.106,50, conforme pode ser visualizado na Tabela 1.
Tabela 1 - Valor para prestação de serviços de consulta webservice de NF-e para 30 meses
	WS NF-e

	Item
	Descrição
	Unidade de Medida
	Quantidade estimada
	Valor unitário
	Valor Total

	12
	Consulta WS - NF-e (CATSER: 27324) 
	Mês (Unidade) 
	30
	R$ 15.603,55
	R$ 468.106,50

Fonte: Contrato 04/2021 (peça 57, p. 2) 
19.	Esse valor total, segundo o demonstrativo de composição de preço constante da Tabela 2, foi baseado em custos que o Serpro possui, principalmente, com infraestrutura e com mão-de-obra de sustentação. Os custos com infraestrutura decorrem dos custos com armazenamento em disco e com processamento de aplicações em plataforma baixa e os custos com mão-de-obra advêm da apropriação de horas trabalhadas, para esse serviço, por profissionais da área de negócio e relacionamento e da área de operação e suporte e TI.
Tabela 2 - Decomposição do preço da prestação de serviços de consulta WS de NF-e para 30 meses em custos
	CGU WS NF-e

	Custos com Infraestrutura

	Componente 
	Recurso
	Unidade de medida
	Quantidade
	Preço Unitário
	Valor Total

	Serviços de centro de dados
	Armazenamento em Disco (Plataforma baixa) 
	GigaByte (GB) 
	1.500,00
	R$ 1, 24
	R$ 1.860,00

		Processamento de aplicações em servidores (Plataforma baixa) 
	Unidade de Processamento (UP) 
	53,10
	R$ 482,82
	R$ 25.637,74

	Total dos custos dos serviços de centro de dados
	R$ 27.497,74

	Custos da mão-de-obra de sustentação

	Componente 
	Recurso
	Unidade de medida
	Quantidade
	Preço Unitário
	Valor Total

	Serviços de Sustentação
	Área de Negócio e Relacionamento
	Homem-Hora de Negócio e Relacionamento (HHNR) 
	240
	R$ 382,97
	R$ 91.912,80

		Área de Operação e Suporte de TI
	Homem-Hora de Operação e Suporte de TI (HHTI) 
	900
	R$ 387,44
	R$ 348.696,00

	Total dos custos da mão-de-obra dos serviços de sustentação 
	R$ 440.608,80

	Total dos custos para prestação de serviços de consulta WS de NF- e 
	R$ 468.106,54

Fonte: Demonstrativo de Composição de Preço (peça 56, p. 1-3) 
20.	Nesse contexto, para se realizar a análise de presença de possível cobrança de lucro no contrato, mostra-se necessário proceder-se à exploração dos quantitativos e dos preços estimados para a composição de custos relacionados ao serviço, constantes da Tabela 2, tendo em vista a influência dos quantitativos e dos preços em possível cobrança ou inexistência de lucro na contratação. 
21.	Dessa forma, em relação aos quantitativos, conforme Tabela 2, observa-se que, para a prestação desses serviços de consulta de NF-e, no período de 30 meses em custos, para a CGU, o Serpro estimou a necessidade de utilização de 1.500 GB (gigabytes) de armazenamento em disco e, para processamento de aplicações em servidores, 53,10 UP (unidades de processamento) .
Tabela 3 - Memória de Cálculo dos custos com infraestrutura
	CGU WS NF-e

	Custos com Infraestrutura

	Componente 
	Recurso
	Quantidade
	Memória de Cálculo

	Serviços de centro de dados
	Armazenamento em Disco (Plataforma baixa) 
	1.500,00 GB
	Tamanho médio do XML de uma NF-e = 12KB;
 Quantidade de notas estimada de interesse da CGU = 180.000/mês (baseada em: volume de armazenamento, uso de sistemas de mesmo porte e natureza, crescimento histórico etc.) ;
Quantidade mensal em KB = 2.160.000 KB/mês (12 KB x 180.000/Mês) ;
Necessidade de disponibilidade das notas geradas pelo período de 12 meses, quantidade mensal estimada = 25.920.000 KB/mês (2.160.000 KB/mês x 12) ;
Volume de notas dobrando (crescimento histórico) , quantitativo mensal ajustado = 51.840.000 KB/mês (25.920.000 KB/mês x 2) ;
 Quantitativo mensal estimado, aproximadamente = 50GB. Quantitativo total do contrato, período de 30 meses = 1500GB.

		Processamento de aplicações em servidores (Plataforma baixa) 
	53,10 UP
	O volume total mensal de NF-e no sistema = 400.000.000/mês. Quantitativo mensal de interesse da CGU = 180.000/mês. Proporção de 0,00045 (180.000/400.000.000) ;
 Período de nov/19 a out/20: insumos de processamento Linux = 4.949,91 UP e Windows = 18.678,88 UP. Total: 23.628,79 UP. Parte relativa a processamento de dados de interesse da CGU = 10,63 UP/ano (23.628,79 UP/ano * 0,00045) ;
Crescimento do volume de notas, na ordem de 2 = 21,26 UP/ano;
Quantitativo total do contrato, período de 30 meses = 53,15 UP (21,26 x 30/12) 

Fonte: Memória de Cálculo (peça 75) c/c (peça 76) 
22.	Sendo que para estimar a necessidade de utilização de 1.500 GB de armazenamento, segundo a Tabela 3, primeiramente, verificou-se que o tamanho médio do arquivo em formato XML de uma NF-e seria 12KB. Além disso, estimou-se a quantidade de notas de interesse da CGU, baseando-se em dados técnicos como volume de armazenamento, informações relacionadas ao uso de sistemas de mesmo porte e natureza e, também, crescimento histórico, e essa quantidade seria de 180.000/mês. Nesse contexto, portanto, a quantidade mensal em KB seria equivalente a 2.160.000 KB/mês.
23.	Considerando que as notas geradas a cada mês precisavam estar disponíveis para consulta pelo período de doze meses, a quantidade mensal estimada foi atualizada para refletir essa disponibilidade necessária, passando a ser de 25.920.000 KB/mês. Além disso, verificou-se crescimento histórico do volume de notas no Sistema Nota Fiscal Eletrônica, de propriedade da Receita Federal, na ordem de 2, razão pela qual o quantitativo mensal estimado foi ajustado para 51.840.000 KB/mês.
24.	Dessa forma, o quantitativo mensal necessário para armazenamento em disco foi estimado em, aproximadamente, 50 GB. Enquanto, o quantitativo total do contrato, equivalente ao período de 30 meses, foi de 1.500 GB.
25.	Em relação ao quantitativo de 53,10 UP para processamento de aplicações em servidores, conforme Tabela 3, utilizou-se o volume total mensal de NF-e no sistema, que foi mensurado em 400.000.000/mês e, desse total, o quantitativo mensal de interesse da CGU, conforme citado no parágrafo 21, foi estimado em 180.000/mês, o que equivale a proporção de 0,00045.
26.	Além disso, foram apropriados, no período de nov/2019 a out/2020, insumos de processamento em ambiente Linux na ordem de 4.949,91 UP e em ambiente Windows, de 18.678,88 UP, ou seja, 23.628,79 UP. Desse total, a parte relativa a processamento de dados de interesse da CGU equivaleria a 10,63 UP/ano, ao se aplicar a proporção de 0,00045. No processamento, também se verificou impacto do crescimento do volume de notas, na ordem de 2, razão pela qual ele passou a ser de 21,26 UP/ano. Nesse contexto, considerando que o contrato se refere ao período de 30 meses, o valor estimado com processamento foi de aproximadamente 53,15 UP.
Tabela 4 - Memória de Cálculo dos custos da mão-de-obra de sustentação
	CGU WS NF-e

	Custos da mão-de-obra de sustentação

	Componente 
	Recurso
	Quantidade
	Memória de Cálculo

	Serviços de Sustentação
	Área de Negócio e Relacionamento
	240 HHNR
	8 horas por mês;
Total em 30 meses: 240 Horas

		Área de Operação e Suporte de TI
	900 HHTI
	30 horas por mês
Total em 30 meses: 900 Horas

Fonte: Memória de Cálculo (peça 75) 
27.	Em relação aos custos de mão-de-obra envolvidos na prestação desses serviços de consulta de NF-e para a CGU, no período de 30 meses, conforme Tabela 4, o Serpro estimou a necessidade de utilização de 240 horas de profissional relacionado a negócio e relacionamento e de 900 horas de profissional da área de operação e suporte de TI. 
28.	Segundo informações obtidas na peça 76, a quantidade de 240 horas em 30 meses foi estimada considerando-se um analista de negócio dedicando-se 1 hora por dia por mês a atividades operacionais de sustentação desse serviço, como: prestação de contas, obtenção de atestes, execução do faturamento, envio das notas fiscais e atendimento ao cliente, o que resulta em 8h por mês. Por seu turno, a quantidade de 900 horas, em 30 meses, foi baseada na necessidade estimada de dedicação de uma analista de operações de TI, 1 hora por dia, executando atividades de TI em uma solução dessa magnitude, cumprindo uma janela de operação de 24 horas, 7 dias por semana, o que resultaria em 30 h por mês.
29.	Diante dos dados descritos, constata-se que não há indícios de superestimação do quantitativo, o que poderia ensejar o recebimento de valores acima do necessário para cobrir apenas os custos referentes à contratação, tendo em vista que os quantitativos estimados estão amparados em memória de cálculo baseada em parâmetros sólidos e factíveis, necessários para atendimento do contrato da CGU pelo Serpro, decorrentes de horas de dedicação necessárias para execução dos serviços pelos profissionais e de dados técnicos como volume de armazenamento, informações relacionadas ao uso de sistemas de mesmo porte e natureza, crescimento histórico, dentre outros. 
30.	Em relação aos preços unitários dos serviços apresentados pelo Serpro, na Tabela 2, destaca-se, primeiramente, que, segundo o Relatório de avaliação do Serpro, do exercício de 2018, elaborado pela CGU (peça 77, p. 36-39) , para subsidiar a política de preço, o Serpro baseia-se em sistema de custos que utiliza a metodologia de custeio ABC. Nessa situação, a sistemática utilizada pelo Serpro para efetuar o rateio do consumo de cada produto/serviço em subprocessos tem consistido na separação dos gastos (custos e despesas) nos seguintes objetos de custo: a) corporativo; b) suporte próprio vinculado a negócio; c) suporte próprio interno; d) não apropriação; e) serviços internos; e f) serviços externos.
31.	Além disso, em monitoramento das deliberações constantes do Acórdão 598/2018-TCU-Plenário, realizado por esta Sefti, que originou o Acórdão 229/2022-TCU-Plenário, de relatoria do Ministro Vital do Rêgo, verificou-se que, para atendimento das determinações 9.1.4 e 9.2 do citado acórdão, as quais tratam da necessidade de se preservar demonstrativos de formações de preços que embasaram a formulação das propostas comerciais, bem como a necessidade de detalhamento em nível que permitisse a identificação dos recursos produtivos utilizados (insumos) , com as respectivas quantidades e custos, entrou em produção no Serpro o módulo de gestão de propostas comerciais, denominado 'Orçamento comercial', que integra o Sigecom, sistema comercial do Serpro (peça 78, p. 7-9) .
32.	Nesse módulo do Sigecom, as propostas comerciais são geradas automaticamente a partir de dados parametrizados do demonstrativo de formação de preço, o qual segue o padrão definido pelo Ministério da Economia, para atendimento do item 9.6 do citado acórdão (peça 55, p. 3) , contendo como informações mínimas das propostas comerciais: componente, insumo, descrição, unidade de medida, volume, valor unitário e valor total parcial, além de informações sobre elementos comerciais e cobertura tributária, conforme podem ser visualizados no demonstrativo da formação de preço para prestação de serviços de consulta WS de NF-e, enviado pelo Serpro (peça 55) e discriminado na Tabela 2.
33.	O Serpro também informou que, além da implementação do citado módulo no Sigecom, revisou o processo de formulação de preços para que incluísse o demonstrativo de formação de preços, especificou os requisitos e adequou a ferramenta da empresa para gestão do processo revisado de formação de preços, além de ter capacitado as equipes de gestão comercial na ferramenta (peça 78, p. 7-9) .
34.	Dessa forma, observa-se que a política de formação de preços adotada pelo Serpro está amparada em sistema de custos, que faz parte da doutrina contábil e tem como objetivo estudar racionalmente os gastos que ocorrem para prestação de serviços ou produção de bens, permitindo o registro contábil, em contas de custeio, dos fatores relativos à produção e à prestação de serviços e possibilitando o controle e a posterior interpretação do material, mão-de-obra e custos dos gastos gerais de uma empresa envolvidos na produção, venda de produto e prestação de serviços.
35.	Nesse contexto, considerando-se que o modelo de precificação adotado pelo Serpro está baseado em um sistema de custos, método contábil racional para distribuição dos gastos na formação dos preços, descrito nos parágrafos 30-34, o qual se fundamenta em recursos produtivos necessários para a prestação dos serviços, no caso do contrato com a CGU, especificamente, os insumos constantes da Tabela 2, entende-se que a precificação do contrato ora estudado está adequada, não havendo indícios que indiquem presença de lucro nos preços constantes do Demonstrativo de composição de preço encaminhado pelo Serpro (peça 56) , tendo em vista que todo o valor do contrato (Tabela 1) foi decomposto em termos de insumos produtivos, sem a existência aparente de lucro, conforme se depreende da Tabela 3."
	É o relatório.

não há.

Não atuou.

REPRESENTAÇÃO. POSSÍVEIS IRREGULARIDADES. INDISPONIBILIDADE DE CONSULTA PÚBLICA A NOTAS FISCAIS EMITIDAS CONTRA A ADMINISTRAÇÃO NO PORTAL DA NOTA FISCAL ELETRÔNICA. MONETIZAÇÃO DO SERVIÇO DE PRESTAÇÃO DE INFORMAÇÕES CONSTANTES DO PORTAL. OITIVAS. DILIGÊNCIAS. CONHECIMENTO DA REPRESENTAÇÃO. PREJUDICIALIDADE DA APRECIAÇÃO, POR PERDA DE OBJETO, QUANTO AO PRIMEIRO PONTO. IMPROCEDÊNCIA EM RELAÇÃO AO OUTRO.

REPRESENTAÇÃO (REPR)

Unidade de Auditoria Especializada em Orçamento, Tributação e Gestão Fiscal (AudFiscal).

Registro, inicialmente, que atuo neste processo em observância ao disposto na Portaria-TCU nº 121, de 27 de julho de 2022.
2.	Trata-se de representação formulada pelo Ministério Público junto ao TCU (MPTCU) a respeito de possíveis irregularidades no Conselho Nacional de Política Fazendária (Confaz) e na Secretaria Especial da Receita Federal do Brasil (RFB) , decorrentes da edição do "Aviso da Receita Federal de 22/6/2020" e dos Ajustes-Sinief 16, de 31/10/2018 (cláusula primeira, inciso I) , e 01, de 3/4/2020 (cláusulas primeira, inciso II, segunda, terceira e quarta) .
3.	Os indícios de irregularidade dizem respeito às seguintes questões:
indisponibilidade de consulta pública a notas fiscais emitidas contra a Administração no portal da Nota Fiscal Eletrônica (NF-e) ; e
monetização do serviço de prestação de informações constantes do referido portal. 
4.	De acordo com o representante, as regras imporiam dificuldades de acesso às informações relativas às aquisições de bens e produtos por entes que integram a Administração Pública e, em consequência, barreiras à atividade fiscalizadora exercida por entes públicos, violando a Lei de Acesso à Informação (Lei 12.527/2011) e os princípios constitucionais da eficiência, publicidade e economicidade.
5.	O representante também afirmou que cumpriria verificar a viabilidade jurídica de promover a instituição de taxa em contrapartida à prestação de serviços pelas autoridades fazendárias estaduais por meio de atos regulamentares (Ajuste-Sinief 01/2020) , e não por lei em sentido estrito.
6.	Diante disso, o MPTCU solicitou a suspensão da eficácia dos atos questionados e, no mérito, a decretação de sua nulidade.
7.	O relator anterior do processo, Ministro Bruno Dantas, depois da realização de oitivas prévias do Confaz e da RFB e de diligências necessárias ao saneamento do processo, indeferiu o pedido cautelar de suspensão da eficácia do Aviso da Receita Federal de 22/6/2020 e determinou o envio dos autos à então denominada Secretaria de Fiscalização de Tecnologia da Informação (Sefti) , a fim de que emitisse parecer acerca de cobrança, pelo Serviço Federal de Processamento de Dados (Serpro) , para fornecimento de informações contidas em cadastros públicos, como o portal da NF-e (peça 65) .
8.	Aquela unidade técnica manifestou-se especificamente quanto ao Contrato 4/2021, firmado entre o Serpro e a Controladoria-Geral da União (CGU) após a edição do Acórdão 598/2018-TCU-Plenário (relatoria do Ministro Vital do Rêgo) , concluindo que não há indícios de cobrança de lucros decorrentes de suposta superestimação de quantitativos ou valores monetários no ajuste, bem como que a monetização do serviço de prestação de informações constantes do portal da NF-e se caracteriza por ressarcimento (peças 79-81) .
9.	Na última instrução, a então Secretaria de Controle Externo da Gestão Tributária e Supervisão de Contas (SecexTributária) propôs, em suma (peças 82-84) , conhecer da representação e considerá-la: i) prejudicada quanto à primeira questão (item 3, alínea "a", deste voto) , em face da revogação da medida que havia determinado a indisponibilidade de consulta "pública" de notas fiscais emitidas contra a Administração no portal da NF-e; ii) improcedente relativamente à segunda questão (item 3, alínea "b") .
II
10.	Preliminarmente, cabe ratificar o conhecimento desta representação, uma vez que atende aos requisitos de admissibilidade pertinentes.
11.	Reforço que, não obstante a CGU ter questionado a competência do Poder Legislativo e, consequentemente, do TCU para tratar da transparência ativa de notas fiscais eletrônicas da Administração Pública federal (peça 47, p. 1-2) , não se olvida de que a atuação deste Tribunal, neste caso, encontra respaldo na Constituição Federal de 1988, pois é incumbência desta Corte realizar fiscalizações de natureza contábil, financeira, orçamentária, operacional e patrimonial nas unidades administrativas dos Poderes da União quanto à legalidade, legitimidade e economicidade dos atos (arts. 70 e 71, inciso IV, da Carta Magna) .
12.	A propósito, lembro que dispositivo da Resolução-TCU 259/2019 que, por razões de racionalidade, dispunha sobre a não autuação, sem determinação do relator ou do TCU, de denúncias ou representações sobre problemas na transparência ativa de informações de jurisdicionados (Lei 12.527/2011) foi revogado pela Resolução-TCU 328/2021, a fim de evitar interpretações sobre eventual enfraquecimento da ação do Tribunal na promoção da transparência e publicidade no âmbito da Administração Pública federal.
13.	Além disso, como demonstrado na instrução deste processo, mesmo o mérito administrativo de ato público pode estar sujeito à fiscalização desta Corte, especialmente no que diz respeito aos seus elementos vinculados.  
14.	Há, por exemplo, jurisprudência no sentido de ser cabível ao "TCU adentrar o mérito administrativo, nos casos em que a decisão adotada pelo gestor se mostrar nitidamente em descompasso com o princípio da economicidade, tendo em vista as demais opções legais que estiverem ao seu alcance" (Acórdão 1195/2008-TCU-Primeira Câmara, relatado pelo Ministro Augusto Nardes e extraído da Jurisprudência Selecionada) .
III
15.	Quanto ao mérito, manifesto-me de acordo com os pareceres emitidos nos autos, adotando os fundamentos das instruções transcritas no relatório precedente como razões de decidir, sem prejuízo de algumas considerações.
IV
16.	Acerca da possível limitação da disponibilidade de consulta a notas fiscais emitidas contra a Administração Pública no portal da NF-e (item 3, alínea "a") , contudo, são desnecessários maiores comentários, porquanto a representação está, de fato, prejudicada por perda de objeto, ante as alterações que resultaram na não aplicação das restrições referidas no Aviso da Receita Federal de 22/6/2020.
17.	Essas restrições representariam verdadeiro "retrocesso" na evolução do ordenamento jurídico brasileiro, que procura assegurar, cada vez mais, a observância do princípio da publicidade (arts. 5º, inciso XXXIII, 37, caput, e 163-A da Constituição Federal de 1988) , essencial para o regular controle da aplicação dos recursos públicos por esta Corte e pela sociedade.
18.	De toda forma, destaco a informação de que a restrição do Ajuste-Sinief 16/2018 não afetaria a disponibilização de NF-e no Portal Nacional de Compras Públicas (PNCP) requerida na nova Lei de Licitações (art. 174, § 2º, inciso VI, da Lei 14.133/2021) - peça 59, p. 1.
V
19.	No que toca à monetização do serviço de prestação de informações constantes do portal da NF-e, registro que a cobrança pelo Serpro para acesso, por particulares, a informações públicas foi abordada em outros trabalhos efetuados por este Tribunal.
20.	No voto condutor do Acórdão 229/2022-TCU-Plenário, referente a monitoramento das medidas implementadas para cumprir o Acórdão 598/2018-TCU-Plenário - que apreciou fiscalização realizada com o objetivo de avaliar a economicidade, a eficiência, a eficácia e a legalidade dos serviços de tecnologia da informação prestados pela Dataprev e pelo Serpro e, em especial, os preços cobrados em contratos firmados com o Poder Público -, o relator, Ministro Vital do Rêgo, bem abordou a relevância do assunto:
"Por outro lado, o Serpro destacou modelos de contratos baseados em monetização, nos quais constam mecanismos de desoneração financeira na forma de créditos para os contratantes, em razão de compensação pela comercialização de soluções junto ao mercado público e privado. (...) 
Quanto a esse ponto, entendo que o tema deverá ser no futuro revisitado pelo TCU, pois o oferecimento de soluções ao mercado a partir da exploração econômica de dados públicos é tema de crescente importância e passa a ganhar destaque nos orçamentos das empresas. A frase 'dados são o novo petróleo', atribuída a um matemático londrino especialista em ciência de dados, deixou o patamar de previsão e passou a fazer parte do jargão do mercado, que se acostumou a observar negócios milionários surgirem a partir da utilização e de manipulação de dados.
Em outras palavras, o uso intensivo de dados pelo governo e pelo setor privado vem criando relevantes oportunidades de monetização a partir do oferecimento de serviços com base nessas grandes bases de dados. (...) 
Portanto, se, por um lado, a criação e o oferecimento de soluções com dados públicos podem ser vistos como uma nova e crescente fonte de receitas, que auxilia órgãos a custear seus investimentos em inovações tecnológicas, por outro, não se pode admitir que sirva apenas para compensar ineficiências operacionais, sejam das organizações públicas contratantes ou das empresas contratadas, devendo receber o mesmo zelo e atenção com que são tratados os demais recursos públicos."
21.	Decerto, a monetização não pode servir somente para compensar ineficiências operacionais, tampouco pode representar ofensa aos princípios da publicidade, economicidade e eficiência. 
22.	Nesse sentido, no Acórdão 1174/2019-TCU-Plenário (relator o Ministro Raimundo Carreiro) - que apreciou auditoria operacional realizada com o objetivo de avaliar a auditabilidade do sistema tributário nacional, com foco na RFB, e a transparência das informações prestadas à sociedade pela unidade -, este Tribunal efetuou, entre outras, as seguintes recomendações ao então Ministério da Economia, que, de certa forma, abrangem aspectos da mencionada monetização:
"9.3.9. estabeleça, em conjunto com o Serpro e a Dataprev, considerando as determinações previstas na Lei de Acesso às Informações, na LDO 2018 e nas Políticas de Dados Abertos e de Compartilhamento de Bases de Dados do governo federal, previstas nos Decretos 8.777/2016 e 8.789/2016, os mecanismos para acesso a dados de forma menos onerosa possível, a exemplo do modelo previsto no art. 4º da Portaria STI/MP 58/2016, diferenciando os custos de extração de dados brutos dos serviços de customização e de business intelligence; 
9.3.10. avalie, considerando as determinações constitucionais da livre concorrência e da livre iniciativa, e determinações legais, constantes da Lei de Acesso à Informação e da Lei Geral de Proteção de Dados Pessoais, a constitucionalidade e a legalidade da Portaria MF 457/2016 e da Portaria RFB 2.189/2017, que estabeleceram a venda de acesso para terceiros, pelo Serpro, de dados e informações constantes dos cadastros públicos a que tenha acesso;" (destaquei) 
23.	Ainda que tais recomendações tenham sido consideradas como não mais aplicáveis por meio do recente Acórdão de Relação 2.431/2022-TCU-Plenário (relator o Ministro Antonio Anastasia) , diante de medidas noticiadas para garantir mecanismos de acesso aos dados do então Ministério da Economia de forma menos onerosa e da revogação da Portaria-RFB 2.189/2017 pela Portaria-RFB 167/2022, com presunção de legitimidade do ato público, há neste processo pareceres elaborados no âmbito daquele órgão (peças 27, 29 e 30) que, juntamente com as análises das unidades instrutoras, permitem firmar convicção sobre o caso objeto de apreciação. 
24.	Com efeito, o tema pode ser tratado de modo mais profundo e abrangente em futuros trabalhos, mas a conclusão que se alcança é a de que este Tribunal não condena peremptoriamente a monetização derivada da disponibilização de dados e informações constantes de cadastros públicos.
25.	Em consonância com o defendido nos citados pareceres, não há indicativos de irregularidades no Ajuste-Sinief 01/2020, "desde que seja feita a diferenciação entre a comercialização de produtos pelo Serpro e a mera disponibilização das informações por ele hospedadas a particulares com a cobrança de valor relativo ao ressarcimento dos custos do serviço de interesse público prestado".
26.	Neste caso, é importante ressaltar que a publicidade e a gratuidade devem se manter como regra para não prejudicar o acesso à informação pela sociedade em geral, na forma disposta no art. 6º do Decreto 10.209/2020:
"Art. 6º São públicas as notas fiscais eletrônicas relativas às aquisições de produtos e de serviços pela administração pública federal, dispensada a solicitação nos termos do disposto neste Decreto.
§ 1º A Controladoria-Geral da União acessará o Ambiente Nacional da Nota Fiscal Eletrônica, sob supervisão da Secretaria Especial da Receita Federal do Brasil do Ministério da Economia, por meio da celebração de instrumento jurídico com o prestador do serviço de tecnologia da informação à referida Secretaria.
§ 2º Fica autorizada a disponibilização, no Portal da Transparência do Governo federal, das notas fiscais eletrônicas obtidas nos termos do disposto neste artigo."
27.	A monetização pelo Serpro, porém, não pode ser inviabilizada nas hipóteses em que a cobrança se limitar a assegurar o valor necessário ao ressarcimento de custos incorridos e materiais utilizados para sua realização, sem auferimento de lucros, com a observância da ressalva de que deve estar isento do ressarcimento aquele cuja situação econômica não lhe permita fazê-lo sem prejuízo do sustento próprio ou de sua família (§§ 1º e 2º do art. 12 da Lei 12.527/2011, incluídos pela Lei 14.129/2021) .
28.	Na situação avaliada, não há que se falar em ofensa ao princípio da legalidade tributária, por falta de lei em sentido estrito, pois não se trata de taxa em contrapartida à prestação de serviços, mas, sim, de preço público decorrente de contrato firmado facultativamente com o Serpro para recebimento de informações do portal da NF-e.
29.	Ademais, sobressai a análise da unidade especializada no sentido de que, no contrato examinado, o recebimento pelo Serpro de contraprestação pelo serviço prestado à CGU se limita ao ressarcimento dos respectivos custos, sem parcela a título de lucro.
30.	Do mesmo modo, não existe obstáculo para a socialização com as Fazendas Estaduais e do Distrito Federal da citada cobrança pela disponibilização de seus dados, por intermédio de normativo a ser firmado com a RFB.
31.	Nesse contexto, ao acolher os fundamentos das instruções, concluo pela improcedência da representação no tocante à monetização do serviço de prestação de informações constantes do portal da NF-e.
	Ante o exposto, VOTO por que este colegiado aprove a minuta de acórdão que submeto à sua deliberação.
TCU, Sala das Sessões, em 8 de março de 2023.
AUGUSTO SHERMAN CAVALCANTI
Relator